ACORDAO-COMPLETO-2523058

ACÓRDÃO 1176/2022 ATA 7/2022 - PLENÁRIO

VISTOS, relatados e discutidos estes autos que tratam de denúncia de suposta irregularidade pela falta de nomeação de candidato aprovado em concurso público para provimento do cargo de Professor do Magistério do Ensino Básico, Técnico e Tecnológico do Instituto Federal de Educação, Ciência e Tecnologia do Triângulo Mineiro (IFTM) , por violação da ordem de classificação, em virtude da redistribuição de cargos ocupados;
ACORDAM os Ministros do Tribunal de Contas da União, reunidos em Sessão do Plenário, ante as razões expostas pelo relator, em:
9.1. conhecer da presente denúncia, porquanto satisfeitos os requisitos de admissibilidade previstos no art. 235 do Regimento Interno do TCU (RITCU) e no art. 103, § 1º, da Resolução-TCU 259/2014, para, no mérito, considerá-la procedente;
9.2. assinar prazo de 15 (quinze) dias para que a Secretaria de Gestão e Desempenho de Pessoal da Secretaria Especial de Desburocratização, Gestão e Governo Digital do Ministério da Economia adote as providências necessárias ao exato cumprimento da lei, anulando as Portarias Ministério do Planejamento nº 57, de 14/4/2000, e nº 79, de 28/2/2002, por estarem em desacordo com os arts. 37, caput, da Lei 8.112/1990, e 13, inciso III, da Lei 9.784/1999, informando a este Tribunal, no prazo acima especificado, as medidas adotadas;
9.3. determinar à Secretaria de Gestão e Desempenho de Pessoal do Ministério da Economia, com fundamento nos arts. 4°, inciso I, e 7º, § 3º, inciso III, da Resolução-TCU 315, de 2020, art. 250, inciso II, do Regimento Interno do TCU, e art. 138, inciso III, do Anexo I do Decreto 9.745/2019, que, num prazo de 180 (cento e oitenta) dias, normatize as condições em que pode ser realizada a redistribuição, considerando como premissa que o instituto da redistribuição é medida de excepcionalidade e a jurisprudência do TCU (Acórdão 1308/2014-TCU-Plenário) , em especial: i) a necessidade de os órgãos promotores das redistribuições registrarem, em processo administrativo, as razões que fundamentam o interesse da Administração; ii) a vedação a redistribuição de cargo vago quando há concurso público em andamento ou vigente para as especialidades dos cargos interessados na redistribuição; e iii) no caso de cargo ocupado, a concordância expressa do servidor, bem como observando a Instrução Normativa 151/2013 do Supremo Tribunal Federal (STF) , e a Resolução 146/2012 do Conselho Nacional de Justiça (CNJ) , orientando seus jurisdicionados sobre a matéria; e informando a este Tribunal, no prazo acima especificado, as medidas adotadas;
9.4. assinar prazo de 30 (trinta) dias para que o Ministério da Educação, mediante prévia instauração de processo administrativo, assegurando-se aos interessados o exercício do direito ao contraditório e à ampla defesa, adote as providências necessárias ao exato cumprimento da lei, anulando as Portarias-MS 320, de 02/03/2016, e 1.151, de 16/06/2016, por estarem em desacordo com o art. 37 da Lei 8.112/1990 e com a jurisprudência do TCU, uma vez que não foram atendidas duas condições para que a redistribuição pudesse ser admitida em caráter excepcional (preenchimento dos requisitos estabelecido no referido artigo, em especial o interesse da Administração, que deveria estar devidamente comprovado nos autos dos processos administrativos; e inexistência de concurso público em andamento ou em vigência para as especialidades dos cargos interessados na redistribuição, a fim de resguardar interesses de candidatos aprovados) , informando a este Tribunal, no prazo acima especificado, as medidas adotadas;
9.5. determinar, nos termos da jurisprudência do TCU (Acórdão 6269/2021-TCU-Primeira Câmara, Relator Min. Benjamin Zymler) e dos arts. 43, inciso II, da Lei 8.443/1992, e 250, inciso IV, do Regimento Interno do TCU, a audiência dos gestores responsáveis pelos atos de redistribuição dos servidores Luciano Tiago Bernardo, CPF XXX.432.668-XX, e Adimilson Araújo da Silva, CPF 691.304.936-6, em exame nestes autos, para que, no prazo de 15 (quinze) dias, apresentem razões de justificativa pelas seguintes irregularidades:
9.5.1. então Reitor do Instituto Federal de Educação, Ciência e Tecnologia de São Paulo (IFSP) , Sr. Eduardo Antônio Modena, CPF XXX.920.438-XX, pela redistribuição do Sr. Luciano Tiago Bernardo (CPF XXX.432.668-XX, Siape 1811669) , sem a comprovação de interesse da Administração, que deveria estar devidamente comprovado nos autos do processo administrativo, transfigurando o instituto de redistribuição em transferência, em afronta ao art. 37 da Lei 8.112/1990 e à jurisprudência do TCU, uma vez que não foram atendidas duas condições para que a redistribuição pudesse ser admitida em caráter excepcional (interesse da Administração e inexistência de concurso público em andamento ou em vigência para as especialidades dos cargos interessados na redistribuição, a fim de resguardar interesses de candidatos aprovados) ;
9.5.2. então Diretor-Geral do Campus Birigui, em Exercício, do Instituto Federal de Educação, Ciência e Tecnologia de São Paulo (IFSP) , Sr. Edmar Cesar Gomes da Silva, CPF XXX.469.018-XX, por ter manifestado concordância em realizar a redistribuição do Sr. Luciano Tiago Bernardo (CPF XXX.432.668-XX, Siape 1811669) (peça 27, p. 12) , sem a comprovação de interesse da Administração, que deveria estar devidamente comprovado nos autos do processo administrativo, transfigurando o instituto de redistribuição em transferência, em afronta ao art. 37 da Lei 8.112/1990 e à jurisprudência do TCU, uma vez que não foram atendidas duas condições para que a redistribuição pudesse ser admitida em caráter excepcional (interesse da Administração e inexistência de concurso público em andamento ou em vigência para as especialidades dos cargos interessados na redistribuição, a fim de resguardar interesses de candidatos aprovados) ;
9.5.3. então Reitor do Instituto Federal de Educação, Ciência e Tecnologia Goiano (IFG) , Sr. Vicente Pereira de Almeida, CPF XXX.130.351-XX, por ter manifestado concordância em realizar a redistribuição do Sr. Adimilson Araújo da Silva (CPF 691.304.936-6, Siape 1807167) (peça 32, p. 10 e 11) , sem a comprovação de interesse da Administração, que deveria estar devidamente comprovado nos autos do processo administrativo, transfigurando o instituto de redistribuição em transferência, em afronta ao art. 37 da Lei 8.112/1990 e à jurisprudência do TCU, uma vez que não foram atendidas duas condições para que a redistribuição pudesse ser admitida em caráter excepcional (interesse da Administração e inexistência de concurso público em andamento ou em vigência para as especialidades dos cargos interessados na redistribuição, a fim de resguardar interesses de candidatos aprovados) ;
9.5.4. então Diretor de Implantação do Campus Trindade do Instituto Federal de Educação, Ciência e Tecnologia Goiano (IFG) , Sr. Júlio Cézar Garcia, CPF XXX.480.171-XX, por ter manifestado concordância em realizar a redistribuição do Sr. Adimilson Araújo da Silva (CPF 691.304.936-6, Siape 1807167) (peça 32, p. 9) , sem a comprovação de interesse da Administração, que deveria estar devidamente comprovado nos autos do processo administrativo, transfigurando o instituto de redistribuição em transferência, em afronta ao art. 37 da Lei 8.112/1990 e à jurisprudência do TCU, uma vez que não foram atendidas duas condições para que a redistribuição pudesse ser admitida em caráter excepcional (interesse da Administração e inexistência de concurso público em andamento ou em vigência para as especialidades dos cargos interessados na redistribuição, a fim de resguardar interesses de candidatos aprovados) ;
9.5.5. então Reitor do Instituto Federal de Educação, Ciência e Tecnologia do Triângulo Mineiro (IFTM) , Sr. Roberto Gil Rodrigues Almeida, CPF XXX.107.186-XX, pela redistribuição do Sr. Luciano Tiago Bernardo (CPF XXX.432.668-XX, Siape 1811669) e por ter manifestado concordância em realizar a redistribuição do Sr. Adimilson Araújo da Silva (CPF 691.304.936-6, Siape 1807167) (peça 32, p. 5) , sem a comprovação de interesse da Administração, que deveria estar devidamente comprovado nos autos dos processos administrativos, transfigurando o instituto de redistribuição em transferência, e com burla ao concurso público em andamento (Edital 55/2015 - área de Gestão no campus Uberaba) , prejudicando a convocação de dois candidatos aprovados na lista de espera, em afronta ao art. 37 da Lei 8.112/1990 e à jurisprudência do TCU, uma vez que não foram atendidas duas condições para que a redistribuição pudesse ser admitida em caráter excepcional (interesse da Administração e inexistência de concurso público em andamento ou em vigência para as especialidades dos cargos interessados na redistribuição, a fim de resguardar interesses de candidatos aprovados) ;
9.5.6. então Diretor-Geral do Campus Uberaba do Instituto Federal de Educação, Ciência e Tecnologia do Triângulo Mineiro (IFTM) , Sr. Rodrigo Afonso Leitão, CPF XXX.618.286-XX, pela redistribuição do e por ter manifestado concordância em realizar as redistribuições dos Srs. Luciano Tiago Bernardo (CPF XXX.432.668-XX, Siape 1811669) e Adimilson Araújo da Silva (CPF 691.304.936-6, Siape 1807167) (peças 30, p. 2, e 32, p. 4) , sem a comprovação de interesse da Administração, que deveria estar devidamente comprovado nos autos dos processos administrativos, transfigurando o instituto de redistribuição em transferência e com burla ao concurso público em andamento (Edital 55/2015 - área de Gestão no campus Uberaba) , prejudicando a convocação de dois candidatos aprovados na lista de espera, em afronta ao art. 37 da Lei 8.112/1990 e à jurisprudência do TCU, uma vez que não foram atendidas duas condições para que a redistribuição pudesse ser admitida em caráter excepcional (interesse da Administração e inexistência de concurso público em andamento ou em vigência para as especialidades dos cargos interessados na redistribuição, a fim de resguardar interesses de candidatos aprovados) ;
9.5.7. então Secretário Executivo do Ministério da Educação, Substituto, Sr. Wagner Vilas Boas de Souza, CPF XXX.213.611-XX, signatário da Portaria nº 320, de 02/03/2016, do Ministério da Educação (peça 46, p. 1-3, e peça 32, p. 22) , que autorizou a redistribuição do Sr. Adimilson Araújo da Silva (CPF 691.304.936-6, Siape 1807167) , sem a comprovação de interesse da Administração, que deveria estar devidamente comprovado nos autos do processo administrativo, transfigurando o instituto de redistribuição em transferência, e com burla ao concurso público em andamento (Edital 55/2015 - área de Gestão no campus Uberaba) , prejudicando a convocação de dois candidatos aprovados na lista de espera, em afronta ao art. 37 da Lei 8.112/1990 e à jurisprudência do TCU, uma vez que não foram atendidas duas condições para que a redistribuição pudesse ser admitida em caráter excepcional (interesse da Administração e inexistência de concurso público em andamento ou em vigência para as especialidades dos cargos interessados na redistribuição, a fim de resguardar interesses de candidatos aprovados) ;
9.5.8. então Secretário Executivo do Ministério da Educação, Substituto, Sr. Felipe Sartori Sigollo, CPF XXX.964.098-XX, signatário da Portaria nº 1.151, de 16/06/2016, do Ministério da Educação (peça 46, p. 4-8) , que autorizou a redistribuição do Sr. Luciano Tiago Bernardo (CPF XXX.432.668-XX, Siape 1811669) , sem a comprovação de interesse da Administração, que deveria estar devidamente comprovado nos autos do processo administrativo, transfigurando o instituto de redistribuição em transferência, e com burla ao concurso público em andamento (Edital 55/2015 - área de Gestão no campus Uberaba) , prejudicando a convocação de dois candidatos aprovados na lista de espera, em afronta ao art. 37 da Lei 8.112/1990 e à jurisprudência do TCU, uma vez que não foram atendidas duas condições para que a redistribuição pudesse ser admitida em caráter excepcional (interesse da Administração e inexistência de concurso público em andamento ou em vigência para as especialidades dos cargos interessados na redistribuição, a fim de resguardar interesses de candidatos aprovados) ;
9.6. determinar à Sefip que:
9.6.1. verifique os atos de admissão dos servidores Adimilson Araújo da Silva (CPF 691.304.936-6, Siape 1807167) e Luciano Tiago Bernardo (CPF XXX.432.668-XX, Siape 1811669) decorrentes das redistribuições em exame nestes autos, adotando as providências cabíveis;
9.6.2. monitore o cumprimento das determinações constantes dos subitens 9.2, 9.3, 9.4 e 9.6.1 deste acórdão, representando ao TCU, caso isso se mostre necessário;
9.7. autorizar vista dos autos aos responsáveis e órgãos jurisdicionados envolvidos, com exceção das peças 1 e 4, com fulcro nos arts. 55 da Lei 8.443/1992, e 12, § 1º, e 16 da Portaria-TCU 114/2020,
9.8. retirar o sigilo destes autos, à exceção das peças que contenham informação pessoal do denunciante (peças 1 e 4) , nos termos dos arts. 104, § 1º, e 108, parágrafo único, da Resolução-TCU 259/2014;
9.9. comunicar este Acórdão ao denunciante, ao Instituto Federal de Educação, Ciência e Tecnologia do Triângulo Mineiro (IFTM) , ao Instituto Federal de Educação, Ciência e Tecnologia Goiano (IFG) , ao Instituto Federal de Educação, Ciência e Tecnologia de São Paulo (IFSP) , ao Ministério da Educação e à Secretaria de Gestão e Desempenho de Pessoal da Secretaria Especial de Desburocratização, Gestão e Governo Digital do Ministério da Economia, informando-lhes que o Relatório e o Voto que o fundamentam podem ser consultado por meio do endereço eletrônico www.tcu.gov.br/acordaos.

Denúncia de suposta irregularidade pela falta de nomeação de candidato aprovado em concurso público para provimento do cargo de Professor do Magistério do Ensino Básico, Técnico e Tecnológico por violação da ordem de classificação, em virtude da redistribuição de cargos ocupados.

Instituto Federal de Educação, Ciência e Tecnologia de São Paulo; Instituto Federal de Educação, Ciência e Tecnologia do Triângulo Mineiro; Instituto Federal de Educação, Ciência e Tecnologia Goiano; Ministério da Economia.

3. Interessados/Responsáveis:
3.1. Interessado: Identidade preservada (art. 55, caput, da Lei n. 8.443/1992).
3.2. Responsável: Identidade preservada (art. 55, caput, da Lei n. 8.443/1992).

13.1. Ministros presentes: Ana Arraes (Presidente), Walton Alencar Rodrigues, Benjamin Zymler, Augusto Nardes (Relator), Aroldo Cedraz, Jorge Oliveira e Antonio Anastasia.
13.2. Ministro-Substituto convocado: Augusto Sherman Cavalcanti.
13.3. Ministro-Substituto presente: André Luís de Carvalho.

AUGUSTO NARDES

Adoto como relatório a instrução transcrita a seguir, lavrada por auditor da Secretaria de Fiscalização de Integridade de Atos e Pagamentos de Pessoal e de Benefícios Sociais - Sefip (peça 47) , cuja proposta de encaminhamento contou com a anuência do corpo diretivo da unidade especializada (peças 48 e 49) :
"INTRODUÇÃO
Trata-se de denúncia de suposta irregularidade pela falta de nomeação de candidato aprovado em concurso público para provimento do cargo de Professor do Magistério do Ensino Básico, Técnico e Tecnológico do Instituto Federal de Educação, Ciência e Tecnologia do Triângulo Mineiro (IFTM) , por violação da ordem de classificação, em virtude da redistribuição de cargos ocupados (peça 1) .
HISTÓRICO
O denunciante aponta que foi publicado o Edital 55, de 21 de outubro de 2015 (peça 1, p. 33) , inaugurando o concurso público de provas e títulos destinado ao provimento de cargos da carreira de Professor do Magistério do Ensino Básico, Técnico e Tecnológico do Quadro de Pessoal Permanente do Instituto Federal de Educação, Ciência e Tecnologia do Triângulo Mineiro, com prazo de validade de 2 anos, a contar da data de publicação da homologação do resultado final no Diário Oficial da União (DOU) , podendo ser prorrogado uma vez, por igual período (peça 1, p. 44) .
O concurso foi homologado pelo Edital de Homologação 74/2016 (peça 1, p. 71) , sendo prorrogado por 2 anos pelo Edital 14/2018 (peça 1, p. 78) . Em 2020, em decorrência da pandemia, o concurso foi suspenso por ato do IFTM, com base no art. 10, da Lei Complementar 173/2020 (peça 1, p. 79) .
Segundo o denunciante, a direção do IFTM transgrediu a ordem de classificação do concurso e o entendimento do TCU, eis que durante a vigência do certame, realizou duas redistribuições por reciprocidade, recebendo dois cargos ocupados para o campus de Uberaba e cedendo dois cargos vagos para os Institutos Federais de Educação, Ciência e Tecnologia Goiano e de São Paulo (peça 1, p. 90-95) . 
Assevera o denunciante que o cargo é único, qual seja, de Professor do Ensino Básico, Técnico e Tecnológico (arts. 106 a 109 da Lei 11.784/2008) . Mas o concurso foi dividido por áreas e que existem áreas afins que possuem interseção ampla em seu raio de atuação, o que seria uma forma de burlar o princípio da impessoalidade no concurso público, porquanto possibilitaria ao gestor escolher conforme sua conveniência quem chamar para assumir o cargo, já que após a posse o servidor poderia ministrar aulas das mesmas disciplinas que os professores de outras áreas de concentração.
Para tanto, afirma que a Classificação Brasileira de Ocupações (CBO) os códigos do professor de administração é o mesmo do professor de gestão (2348-10) , conforme abaixo destacado (peça 1, p. 26) .
O Ministério do Planejamento, Desenvolvimento e Gestão, responsável pela folha de pagamento dos servidores públicos do governo federal, em seu 'Manual de Procedimentos - Provimento', de novembro de 2017, estipula a Classificação Brasileira de Ocupações- CBO como código padrão para incluir servidores e/ou empregados públicos federais no SIGEPE (Sistema de Gestão de Pessoas) , reconhecendo assim as classificações estipuladas pelo MTb.
5. PROCEDIMENTOS
5.12.4 Inclua os dados do cargo do servidor de acordo com a documentação apresentada, preenchendo os campos a seguir:
j) CBO: Cadastro Brasileiro de Ocupações. Pesquise o código no site do Ministério do Trabalho. Lista dos Códigos do CBO.
Afirma que o Ministério da Educação - MEC, por meio do Instituto Nacional de Estudos e Pesquisas Educacionais Anísio Teixeira - INEP, publicou em 2017 a Classificação Internacional Normalizada da Educação - CINE, um instrumento produzido pela Organização das Nações Unidas para a Educação, a Ciência e a Cultura (UNESCO) que classifica e organiza programas educacionais e certificações de forma padronizada internacionalmente. Continua dizendo que 'enquanto o CBO trata das ocupações existentes, a CINE trata dos programas educacionais, da formação acadêmica e do conteúdo curricular:'
0413 Gestão e administração 
Gestão e administração abrangem o estudo do planejamento, direção e execução das funções e atividades de organizações e instituições. os programas de gestão, incluindo administração, economia, finanças etc., estão incluídos nesta área, caso a ênfase recaia em gestão e administração.
Dessa forma, conclui que a formação acadêmica/profissional da área Gestão/Administração é a mesma, capacitando-os para lecionar as mesmas disciplinas.
Informa, ainda, que outra forma de burlar o concurso público, permitindo a nomeação de pessoas determinadas, é a convocação de candidato aprovado para determinado campus oriundo da lista de classificados de outros campi e que em seguida seriam realocados por meio de remoção.
Para melhor tratar a questão, o processo foi instruído por esta especializada, e realizada diligência ao IFTM e a Secretaria de Gestão e Desempenho de Pessoal (SGP) do Ministério da Economia, bem como aberta a possibilidade que se manifestassem acerca da instrução e dos fatos supostamente irregulares lhe imputados na denúncia.
Também foram diligenciados os Institutos Federais de Educação, Ciência e Tecnologia de São Paulo (IFSP) e Goiano (IFG) para que apresentassem os processos de redistribuição dos dois servidores para o IFTM durante o período do concurso. 
A resposta do IFSP encontra-se à peça 27 e do IFTM às peças 29 a 44. Já a SGP respondeu às peças 20-21.
A diligência ao IFG foi enviada por engano ao Instituto Federal de Educação, Ciência e Tecnologia de Goiás (peças 12 e 19) . No entanto, como o IFTM enviou o processo administrativo de redistribuição do servidor oriundo daquele instituto, entendeu-se prescindível nova diligência, porquanto não houve prejuízo para aquela entidade, nem para esta instrução.
EXAME DE ADMISSIBILIDADE
Compete às unidades técnicas do Tribunal, nos termos dos arts. 235 do Regimento Interno do TCU e 103 da Resolução-TCU 259, de 7/5/2014, analisar os pressupostos de admissibilidade das denúncias e representações. 
Nesse sentido, deve-se registrar que a denúncia preenche os requisitos de admissibilidade constante no art. 235 do Regimento Interno do TCU (RITCU) , haja vista a matéria ser de competência do Tribunal, referir-se a responsável sujeito a sua jurisdição, estar redigida em linguagem clara e objetiva, conter nome legível e qualificação do denunciante e estar acompanhada de indícios concernentes à ilegalidade apresentada (peças 1 e 5-9) .
Conforme dispõe o art. 103, § 1º, in fine, da Resolução-TCU 259/2014, também é necessário a existência de interesse público no trato da suposta irregularidade/ilegalidade, o que se verifica no caso concreto, em face de eventual burla ao concurso público, bem como em utilização indevida do instituto da redistribuição como transferência, figura esta que foi declarada inconstitucional pelo Supremo Tribunal Federal (STF) e revogada pela Lei 9.527/1997.
EXAME SUMÁRIO
Presentes os requisitos de admissibilidade, as unidades técnicas do Tribunal devem realizar exame sumário acerca do risco para a unidade jurisdicionada, da materialidade e da relevância dos fatos noticiados, e da necessidade de atuação direta do TCU no caso concreto, nos termos do art. 106 da Resolução-TCU 259/2014.
Inicialmente, cabe frisar que não se vislumbra risco para as atividades da unidade jurisdicionada, uma vez que se trata de concurso com prazo de validade expirado (peça 30, p. 7) , o que não influencia em nada as atividades do órgão.
Quanto à materialidade também não há significância, uma vez que não há aumento de despesa, mas somente alteração da entidade que arca com o pagamento do servidor redistribuído.
No entanto, é de se ressaltar que o caso imprime relevância significativa, por se tratar de questão que pode violar a regra do concurso público, colocando em descrédito um dos institutos mais importantes colocados na Carta Magna, bem como viola o interesse da Administração ao transfigurar o instituto da Redistribuição em Transferência, modalidade esta banida do nosso ordenamento jurídico.
EXAME TÉCNICO
Incialmente, cabe registrar que o Edital do concurso público do IFTM foi publicado no DOU de 22/10/2015, seção 3, p. 78, destinando-se ao provimento de 21 (vinte e um) cargos vagos de Professor de Ensino Básico, Técnico e Tecnológico (peça 1, p. 34, e peça 8) .
De início, foi ofertada uma vaga para a área de Gestão no Campus Uberaba, mas, pela regra do edital, foram aprovados cinco candidatos, conforme homologação do resultado em 30/5/2016 (peça 1, p. 41, 71 e 76) .
Em que pese o edital prever uma vaga inicialmente, foram nomeadas as duas primeiras colocadas, respectivamente em 1/6/2016 e 2/1/2018 (peça 1, p. 86 e 88) .
Analisando a documentação apresentada, percebe-se que em 4/12/2015 houve a protocolização de dois processos de redistribuição, ou seja, mais de um mês após o início do concurso público. Ambas as redistribuições ocorreram por reciprocidade, onde foram redistribuídos dois cargos vagos oriundos do IFTM em troca de dois cargos ocupados de outros Institutos (peça 1, p. 90-95) . 
No processo 23199.000803/2015-84, em 4/3/2016, foi redistribuído o cargo código 837078, ocupado pelo servidor Adimilson Araújo da Silva (Siape 1807167) , do Instituto Federal de Educação, Ciência e Tecnologia Goiano (IFG) para o IFTM (peça 1, p. 92) .
No processo 23199.000801/2015-95, em 20/6/2016, foi redistribuído o cargo código 838495, ocupado pelo servidor Luciano Tiago Bernardo (Siape 1811669) , do Instituto Federal de Educação, Ciência e Tecnologia de São Paulo (IFSP) para o IFTM (peça 1, p. 95) .
Consultando a página do IFTM (peça 5, p. 10) , verifica-se que o servidor Luciano Tiago Bernardo é da área de concentração de Gestão, a qual havia previsão de vagas no concurso em andamento (peça 1, p. 41) . 
E o servidor Adimilson Araújo da Silva consta como da área de Administração (peça 5, p. 1) , a qual é apontada pelo denunciante como sendo idêntica à de Gestão por estarem intimamente ligadas, o que permitiria ocupar a vaga do candidato aprovado que aguarda nomeação, já que ministraria as mesmas disciplinas deste que seria nomeado.
Ressalte-se que a jurisprudência do TCU rechaçava a redistribuição por reciprocidade, ante a possibilidade de uso indevido para burlar o concurso público ou como meio de transferência, forma de provimento de cargo público prevista no inciso IV do art. 8º da Lei 8.112/1990 (revogado pela Lei 9.527/1997) e considerada inconstitucional pelo Supremo Tribunal Federal (STF) em 19/12/1995, no MS 22.148-8, de relatoria do Ministro Carlos Velloso.
No entanto, diante da prática desse procedimento no Executivo e Judiciário e do entendimento do Supremo Tribunal Federal (STF) sobre a matéria, a jurisprudência desta Corte amoldou-se à nova realidade a partir dos Acórdãos TCU-Plenário 480/2012 (Relator Ministro-Substituto Augusto Sherman) e 1.308/2014 (Relator Ministro José Jorge) . Porém, ficou patente a preocupação do Tribunal em estabelecer critérios para a realização da redistribuição, conforme se depreende do subitem 9.3 do Acórdão 1308/2014-TCU-Plenário:
9.3. esclarecer à UFERSA e à UFRN que o procedimento da 'redistribuição por reciprocidade' deve ser adotado em caráter excepcional, devendo ser observados os requisitos do art. 37 da Lei nº 8.112, de 1990, em especial o interesse da Administração, que deve estar devidamente comprovado nos autos do processo administrativo, bem assim, no caso de cargo vago, a inexistência de concurso público em andamento ou em vigência para as especialidades dos cargos interessados na redistribuição, a fim de resguardar os interesses de candidatos aprovados, e no caso de cargo ocupado, a concordância expressa do servidor; (Grifei) 
Como o caso em questão demonstrou indício consistente de que houve redistribuição em dissonância com a jurisprudência do TCU, inclusive interferindo no concurso em andamento, foi efetuada diligência aos Institutos Federais envolvidos (IFTM, IFSP e IFG) para que trouxessem os processos administrativos de redistribuição dos dois servidores com as justificativas do interesse público nos eventos e com questionamentos específicos ao IFTM (peças 9, 11-13) . 
Observe-se que foi utilizado interesse público na diligência como sinônimo de interesse da Administração, porquanto não há interesse desta que não seja público.
Também foi ouvida a Secretaria de Gestão e Desempenho de Pessoal (SGP) do Ministério da Economia, visto que tais redistribuições devem contar com prévia apreciação do órgão central do Sistema de Pessoal Civil da Administração Federal  (SIPEC) , nos termos do art. 37 da Lei 8.112/1990 (peças 9 e 15) . 
Justificativas do IFSP e IFTM
O IFSP e o IFTM informaram não terem encontrado o processo de redistribuição (23199.000801/2015-95) referente ao servidor Luciano Tiago Bernardo (peças 27, p. 1 e 30, p. 2) . O IFSP informou, ainda, que encontrou apenas parte do processo (23429.000225/2015-25) de solicitação de redistribuição desse servidor, contendo, no mesmo arquivo, consulta sobre a possibilidade de redistribuição feita em outro processo, qual seja, 23429.000201/2015-76 (peça 27) .
O IFTM enviou cópia do processo (23199.000803/2015-84) referente ao servidor Adimilson Araújo da Silva, oriundo do IFG (peça 32) . 
Quanto ao interesse público de ambas as redistribuições, o IFTM afirmou que (peça 30, p. 1) :
O interesse público se encontra no código de vaga desocupado, na manifestação favorável pelo Diretor do Campus que entendeu pela necessidade de ocupação da vaga, buscando para tanto professor que melhor atendesse as demandas das disciplinas e cursos ofertados pelo campus.
O IFSP informou que o servidor Luciano Tiago Bernardo é da área de concentração 'Gestão/Administração' e na época se encontrava afastado em licença para curso de doutorado. Como motivo para sua redistribuição, fundamentou-se da seguinte forma (peça 27, p. 1) :
2. Na consulta realizada pelo servidor à Coordenadoria de Legislação e Normas, depreende-se que:
'A Portaria n° 2.110/2013, que regulamenta o Programa de Capacitação e Qualificação do Instituto Federal de Educação, Ciência e Tecnologia de São Paulo, devendo merecer atenção os seguintes pontos:
Art. 34 - O servidor deverá permanecer na Instituição pelo menos o mesmo período em que esteve afastado para realizar o curso e no mesmo regime de trabalho em que estava durante o afastamento, salvo interesse da Instituição; (Grifo original) 
Neste raciocínio, para possível suspensão de um afastamento para qualificação, sem as penalidades impostas por lei, depreende-se basicamente dois requisitos: de um lado, não haver mais Interesse Administrativo para o afastamento, devidamente justificado (Conforme Caput do artigo 96-A da Lei cumulado com o artigo 34 da respectiva Portaria) ; e de outro, a possibilidade de continuação do curso, exercendo o cargo (participação simultânea no curso com o exercício do cargo) '. (Grifei) 
Logo, respondendo objetivamente a questão, a área de concentração do professor era Gestão/Administração e observamos, através do Mem. 971/2015 DRG/BRI, de 30 de setembro de 2015, assunto: manifestação do Diretor Geral do Campus Birigui, os seguintes aspectos:
1. Não havia mais interesse da Administração no afastamento do servidor, devido a possibilidade de repor essa vaga com a redistribuição. 
2. A Redistribuição em tela era de interesse da administração, haja vista que a contrapartida de um código de vaga geraria o provimento da vaga para área de Gestão, através da fila do Edital de homologação nº 534, de 02 de julho de 2014, área Gestão II, tendo como edital de abertura concurso público n º 50/2014, prevendo como titulação exigida para área, Bacharelado em Administração ou em Economia ou em Ciências Contábeis ou graduação na área de Recursos humanos. (Grifei) 
3. Considerando ainda que houve a deliberação da área por meio da ATA 130ª Reunião da Área de Gestão do Instituto Federal de Educação, Ciência e Tecnologia de São Paulo - IFSP, de 23/09/2015, em que foi apresentada a intenção do Prof. Me. Luciano Tiago Bernardo em ser redistribuído para o Instituto Federal de Minas Gerais, e a área se posicionou sem objeção, uma vez que a redistribuição estava vinculada à liberação de um código de vaga para que fosse nomeado um novo professor em seu lugar. 
Sendo assim, justificou-se a liberação do professor para realizar seu pedido de redistribuição que consequentemente foi efetivada, por meio da portaria nº 1112 de 14/06/2016, publicada no DOU de 16/06/2016, pelo MEC. 
Análise das justificativas 
Para melhor didática far-se-á a análise das justificativas da redistribuição de cada servidor, iniciando pelo servidor Luciano Tiago Bernardo (Siape 1811669) , oriundo do IFSP.
1.1. Inicialmente, destaque-se que foram enviados partes de dois processos (23429.000201/2015-76 e 23429.000225/2015-25) , com consulta do servidor sobre a possibilidade de sua redistribuição e a formalização do pedido de redistribuição, onde não há toda sequência dos pareces e documentos que suportam a redistribuição do servidor. Também não foi enviado o processo em que realmente foi deferida a redistribuição do servidor (23199.000801/2015-95) .
1.2. Mesmo com partes destes processos, pode-se retirar muitas informações para o deslinde da questão.
1.3. Conforme Portaria 5.944 da Reitoria do IFSP (peça 27, p. 23) o servidor encontrava-se afastado de suas funções, sem prejuízo da remuneração, para participar de curso de Doutorado no período de 1/10/2014 a 30/3/2018, com fulcro no art. 96-A da Lei 8.112/1990. 
1.4. Segundo o servidor, sua liberação ocorreu para cursar Doutorado em Geografia na Universidade Federal de Uberlândia, MG (peça 27, p. 14) . 
1.5. Em 27/8/2015, o servidor Luciano protocolou consulta acerca da possibilidade de ser redistribuído para o IFTM e ter suspenso seu afastamento, com o compromisso de terminar o curso de doutorado (peça 27, p. 4) .
1.6. A Coordenação de Legislação e Normas (CLN) do IFSP consignou que a interpretação passava por conjugar o art. 96-A da Lei 8.112/1990 com a Portaria 2.110/2013 do IFSP que regulamentava o programa de capacitação e qualificação nesta entidade e relacionou as normas, as quais foram colacionadas a seguir.
Lei 8.112/1990
Do Afastamento para Participação em Programa de Pós-Graduação Stricto Sensu no País
Art. 96-A. O servidor poderá, no interesse da Administração, e desde que a participação não possa ocorrer simultaneamente com o exercício do cargo ou mediante compensação de horário, afastar-se do exercício do cargo efetivo, com a respectiva remuneração, para participar em programa de pós-graduação stricto sensu em instituição de ensino superior no País. (Incluído pela Lei nº 11.907, de 2009) 
§ 1° Ato do dirigente máximo do órgão ou entidade definirá, em conformidade com a legislação vigente, os programas de capacitação e os critérios para participação em programas de pós-graduação no País, com ou sem afastamento do servidor, que serão avaliados por um comitê constituído para este fim. (Incluído pela Lei nº 11.907, de 2009) (Grifei) 
§ 2° Os afastamentos para realização de programas de mestrado e doutorado somente serão concedidos aos servidores titulares de cargos efetivos no respectivo órgão ou entidade há pelo menos 3 (três) anos para mestrado e 4 (quatro) anos para doutorado, incluído o período de estágio probatório, que não tenham se afastado por licença para tratar de assuntos particulares para gozo de licença capacitação ou com fundamento neste artigo nos 2 (dois) anos anteriores à data da solicitação de afastamento.  (Incluído pela Lei nº 11.907, de 2009) 
§ 3° Os afastamentos para realização de programas de pós-doutorado somente serão concedidos aos servidores titulares de cargos efetivo no respectivo órgão ou entidade há pelo menos quatro anos, incluído o período de estágio probatório, e que não tenham se afastado por licença para tratar de assuntos particulares ou com fundamento neste artigo, nos quatro anos anteriores à data da solicitação de afastamento. (Redação dada pela Lei nº 12.269, de 2010) 
§ 4° Os servidores beneficiados pelos afastamentos previstos nos §§ 1°, 2° e 3° deste artigo terão que permanecer no exercício de suas funções após o seu retorno por um período igual ao do afastamento concedido. (Incluído pela Lei nº 11.907, de 2009) (Grifei) 
§ 5° Caso o servidor venha a solicitar exoneração do cargo ou aposentadoria, antes de cumprido o período de permanência previsto no § 4° deste artigo, deverá ressarcir o órgão ou entidade, na forma do art. 47 da Lei no 8.112, de 11 de dezembro de 1990, dos gastos com seu aperfeiçoamento.  (Incluído pela Lei nº 11.907, de 2009) 
§ 6° Caso o servidor não obtenha o título ou grau que justificou seu afastamento no período previsto, aplica-se o disposto no § 5° deste artigo, salvo na hipótese comprovada de força maior ou de caso fortuito, a critério do dirigente máximo do órgão ou entidade.  (Incluído pela Lei nº 11.907, de 2009) 
§ 7° Aplica-se à participação em programa de pós-graduação no Exterior, autorizado nos termos do art. 95 desta Lei, o disposto nos §§ 1° a 6° deste artigo. (Incluído pela Lei nº 11.907, de 2009) (Grifei) 
Portaria 2.110/2013 do IFSP
Art. 33 Conforme dispõe o Art. 96-A da Lei n°8.112/1990, o servidor poderá no interesse da Administração, afastar-se do exercício do cargo efetivo com a respectiva remuneração, para participar em programa de pós-graduação stricto sensu em instituição de ensino superior no país ou no exterior, desde que a participação não possa ocorrer simultaneamente com o exercício do cargo. 
Parágrafo Único Quando o servidor estiver em exercício de função comissionada (CD ou FG) e houver a concessão de afastamento para programas de Pós-Graduação deve ser solicitada a exoneração da respectiva função, dada a incompatibilidade entre o exercício e remuneração de função comissionada ou cargo de direção, com o afastamento. 
Art. 34 O servidor deverá permanecer na Instituição pelo menos o mesmo período em que esteve afastado para realizar o curso e no mesmo regime de trabalho em que estava durante o afastamento, salvo interesse da Instituição; (Grifei) 
Parágrafo Único - Caso o servidor venha a solicitar exoneração do cargo ou aposentadoria, antes de cumprido o período de permanência previsto neste artigo, deverá ressarcir o órgão ou entidade na forma do art. 47 da Lei n° 8.112, de 11 de dezembro de 1990, dos gastos com seu aperfeiçoamento (Incluído pela Lei n°11.907, de 2009) . 
Art. 35 Caso o servidor não obtenha o título ou grau que justificou seu afastamento no período previsto, salvo na hipótese comprovada de força maior ou de caso fortuito, deverá ressarcir o órgão ou entidade, na forma do art. 47 da Lei n° 8.112, de 11 de dezembro de 1990, dos gastos com seu aperfeiçoamento. (Incluído pela Lei n°11.907, de 2009) .
 (...) 
Art. 41 Na hipótese de o servidor concluir sua titulação antes do prazo de afastamento deferido, o mesmo deverá retornar as suas atividades imediatamente, uma vez que cessou o motivo de sua ausência.'
1.7. Aquela coordenação concluiu que à luz das normas acima que seria possível a suspensão do afastamento para qualificação se não houvesse mais interesse administrativo para o afastamento e que o servidor realizasse o restante do curso juntamente com o exercício do cargo (peça 27, p. 8) .
Neste raciocínio, para possível suspensão de um afastamento para qualificação, sem as penalidades impostas por lei, depreende-se basicamente dois requisitos: de um lado, não haver mais Interesse Administrativo para o afastamento, devidamente justificado (Conforme Caput do artigo 96-A da Lei cumulado com o artigo 34 da respectiva Portaria) ; e de outro, a possibilidade de continuação do curso, exercendo o cargo (participação simultânea no curso com o exercício do cargo) . (Grifei) 
1.8. Esse foi um ponto da justificativa apresentada pelo IFSP ao responder a diligência desta especializada (item 37 desta instrução) . 
1.9. Ocorre que houve uma distorção pela IFSP na conclusão colocada pela CLN, pois esta coordenação foi clara no sentido de que, em caso de suspensão do afastamento, o servidor poderia continuar o curso de pós-graduação concomitante com o exercício do cargo, evitando assim as penalidades impostas por lei. Em nenhum momento foi afirmado que o servidor deveria deixar a instituição.
1.10. Ao contrário, o § 4°, do art. 96-A, da Lei 8.112/1990 é taxativo no sentido de que o servidor tem que continuar no exercício de suas funções para compensar o período de afastamento remunerado, ou seja, deve o servidor prestar a retribuição ao órgão ou instituição que o liberou, sendo que, do contrário, deverá ressarcir esse mesmo órgão ou entidade dos gastos com o seu aperfeiçoamento, nos termos do § 5º do mesmo dispositivo. Isso se justifica porquanto quando a entidade/órgão libera o servidor para determinado curso de pós-graduação, é porque está inserido em seu planejamento estratégico, atendendo ao interesse da Administração e evitando casuísmos e privilégios para atender a interesses pessoais.
1.11. Por outro lado, note-se que a o art. 34, in fine, da Portaria 2.110/2013/IFTM extrapolou os ditames legais, pois elasteceu o § 4°, do art. 96-A, da Lei 8.112/1990, de modo a criar uma possibilidade não prevista em lei, qual seja a de o órgão dispor do servidor.
1.12. Tal previsão fere tanto o Princípio constitucional da Legalidade, bem como o da Juridicidade, pois acaba por dispor do interesse da Administração depreendido da norma originária para dar lugar a um suposto interesse da Instituição em momento específico, como se este fosse distinto daquele, ou seja, esse dispositivo criou a possibilidade de afastar a lei, mais precisamente o § 4°, do art. 96-A, da Lei 8.112/1990, conforme a conveniência do dirigente do órgão/entidade.
1.13. Destaque-se a lei é taxativa no que concerne ao interesse da Administração, devendo o mesmo ser estabelecido em momento anterior ao da liberação do servidor para seu afastamento. Nesse sentido, o § 1°, do art. 96-A, da Lei 8.112/1990, é firme de que deve haver critérios pré-estabelecidos de forma a alinhar o interesse da instituição com os cursos que podem ser objeto de afastamento do servidor.  
1.14. Infere-se desse dispositivo que a instituição deve capacitar seus servidores de modo a observar o planejamento estratégico da entidade de forma que ela possa aprimorar os seus cursos e trazer excelência nos serviços prestados à sociedade. E não poderia ser diferente, pois não se pode confundir interesse da Administração com interesse momentâneo do gestor.
1.15. Observe-se que o servidor solicitou redistribuição em 22/9/2015 e no dia 30/9 o Diretor-Geral do campus Birigui manifestou sua concordância com o pedido, sob o argumento de que aquele se encontrava afastado para capacitação, bem como o campus Birigui iniciaria em 2016 um curso integrado na área de administração. Adicionou que não havia código de vaga para professor substituto disponível nessa área, mas que com a redistribuição do servidor Luciano seria aberta a possibilidade de nomeação de um professor da lista de espera do concurso público do Edital 534/2014 para o 1º semestre letivo de 2016 (peça 27, p. 12 e 14) .
1.16. De outro ângulo, a liberação do professor Luciano para realização de doutorado foi feita em outubro de 2014 (peça 27, p. 23) . Ou seja, um ano antes do deferimento da redistribuição a mesma diretoria-geral do campus Birigui liberou o professor para realização de doutorado, com afastamento de suas funções pelo prazo de 4 anos. 
1.17. Note-se que as decisões da direção-geral do campus Birigui não são compatíveis entre si e não respeitam o interesse da Administração, porque demonstra ausência de programação liberar um servidor para um curso com afastamento de 4 anos, e, no ano seguinte, dizer que necessita do professor porquanto terá início um curso integrado na sua área.
1.18. Não é plausível que ao final de 2014 a direção-geral já não era conhecedora do curso integrado na área do professor que se iniciaria um ano depois, em janeiro/2016.
1.19. Admitir tal argumento seria inferir que não houve respeito ao planejamento da entidade e/ou que faltou interesse da Administração no afastamento do servidor. Ou, a contrario sensu, a falta de interesse da Administração está no ato de redistribuição do servidor.
1.20. Corrobora esse posicionamento saber que o professor Luciano foi liberado para doutorado em geografia (peça 27, p. 14) , área completamente distinta da sua, que é gestão/administração (peça 27, p. 1) .
1.21. Ora, se o professor foi liberado para doutorado em geografia, pressupõe-se que o interesse da Administração é de que ele retornaria de seu afastamento para agregar valor na área de interesse para a qual foi liberado.
1.22. Daí porque o artigo 96-A da Lei 8.112/1990, em seu § 5º, impõe o dever de ressarcimento ao órgão caso o servidor venha a se desligar do órgão/entidade, pois a liberação para a qualificação é personalizada no interesse da Administração de aprimorar os serviços daquele órgão ou instituição que concede a licença para seu servidor.
1.23. Observe-se que o custo do afastamento desse servidor, por 4 anos, tempo do doutorado, para os cofres públicos montou o valor estimado de R$ 936.446,92, levando-se em consideração o contracheque de março de 2017 (peça 45) .
1.24. Logo, não se pode falar que houve mudança no interesse da Administração porquanto a direção-geral do campus Birigui mudou de ideia, querendo chamar na lista de espera mais professores para a área de gestão/administração.
1.25. No pedido de redistribuição, o servidor foi bem claro ao elencar os seus motivos de ordem pessoal por ser sua esposa servidora do Tribunal de Justiça de Minas Gerais (TJMG) e que residia em Uberlândia, MG (peça 27, p. 14) .
1.26. Da análise da documentação, verifica-se que este foi o único interesse envolvido na redistribuição, pois o que o IFSP fez foi se manter indiferente e concordar com a redistribuição pois, para ele, não havia prejuízo com a possibilidade de prover a vaga com outro servidor na lista de espera do concurso. Frise-se que o IFSP não trouxe aos autos a nomeação do candidato da lista de espera, mas tão somente a homologação da tal lista (peça 27, p. 72) .
1.27. Logo, não se vislumbra interesse da Administração que ampare o ato de redistribuição do servidor, mas tão somente interesse particular deste.
1.28. Tal fato que, na essência, consistiu na simples ocupação de cargo de idêntica denominação, pertencente ao quadro de entidade de mesmo Poder, transmudou o instituto de Redistribuição em Transferência, o que foi banido de nosso ordenamento jurídico e é rechaçado pela jurisprudência desta Corte de Contas.
Análise das justificativas da redistribuição do servidor Adimilson Araújo da Silva (Siape 1807167) , oriundo do IFG.
1.29. Por seu turno, o IFTM foi muito sucinto em dizer que o interesse público se encontrava no código de vaga desocupada e na manifestação favorável do diretor do campus que entendeu pela necessidade da ocupação da vaga (peça 30, p. 2) .
1.30. Da mesma forma, no processo que embasou a redistribuição do servidor, verifica-se que as autoridades responsáveis (Diretores-Gerais dos campi Uberaba e Trindade e os Reitores do IFTM e IFG) por motivar o interesse que daria suporte ao ato de redistribuição, não o fizeram. Ao contrário simplesmente se limitaram a concordar com o pedido de redistribuição realizado pelo servidor (peça 32, p. 4-5, 9-11) .
1.31. Note-se que o interesse público não se justifica dessa forma, ao contrário, ele deve estampar o benefício que será obtido com determinado ato em prol da sociedade. No caso do ato de redistribuição, como revestido de excepcionalidade, deve haver motivação, com a exposição dos fundamentos fáticos e jurídicos que o amparam, esposando o interesse da Administração para justificá-lo, nos termos do art. 37, da Lei 8.112/1990.
1.32. Com isso, constata-se que não houve qualquer interesse da Administração que justificasse a redistribuição do servidor, mas tão somente o interesse particular deste, que declarou ser por motivos pessoais (peça 32, p. 3) .
1.33. Tal fato que, novamente, consistiu na simples ocupação de cargo de idêntica denominação, pertencente ao quadro de entidade de mesmo Poder, transmudou o instituto de Redistribuição em Transferência, o que, como já dito anteriormente, foi suprimido de nosso ordenamento jurídico e é rechaçado pela jurisprudência desta Corte de Contas.
1.34. No caso dos responsáveis no IFTM, ainda há a questão do concurso público, decorrente do Edital 55/2015, que se encontrava em andamento, onde havia destinação de vaga para a área de Gestão no campus Uberaba e uma lista de aprovados (peça 1, p. 33, 41 e 76) . 
1.35. Observa-se que o IFSP declara ser o servidor Luciano da área de concentração gestão/administração (peça 27, p. 1) . Já o servidor Adimilson se encontra discriminado no sítio eletrônico do IFTM como sendo da área de concentração administração.
1.36. Em resposta à diligência desta especializada, o IFTM informou que (peça 30, p. 5) :
Por que o Instituto não considera a área de Gestão a mesma de Administração, já que exige a mesma habilitação de graduação em Administração para ingresso no cargo?
Resposta Campus Uberaba: Não há diferença entre as áreas de Gestão e Administração para o IFTM Campus Uberaba. A área de atuação destacada no site é informada pelos próprios professores em cadastro com a gestão de pessoas, portanto, alguns professores descrevem a área de atuação como gestão, outros como administração. A maior parte dos docentes da área de gestão do campus são bacharéis em administração e o concurso público realizado foi Gestão, com exceção dos concursos que foram específicos para subáreas da gestão como logística ou marketing.
Resposta Campus Patrocínio: O campus Patrocínio por ter curso na área da Gestão considerou como habilitação exigida 'Graduação em Administração ou Tecnologia em Gestão Comercial'.
1.37. Nesse sentido, a área de gestão e administração são as mesmas. O mesmo se observa ao declarado pelo IFSP em relação ao servidor Luciano, conforme transcrito no item anterior.
1.38. Logo, há que se reconhecer que as duas redistribuições afetaram a convocação dos candidatos da lista de espera dos aprovados para a área de gestão do campus Uberaba, interferindo no concurso público em andamento.
1.39. Esse fato também se choca com o entendimento deste Tribunal, bem como do Supremo Tribunal Federal (STF) .
Ressalte-se que a jurisprudência do TCU rechaçava a redistribuição por reciprocidade, ante a possibilidade de uso indevido para burlar o concurso público ou como meio de transferência, forma de provimento de cargo público prevista no inciso IV do art. 8º da Lei 8.112/1990 (revogado pela Lei 9.527/1997) e considerada inconstitucional pelo STF em 19/12/1995, no MS 22.148-8, de relatoria do Ministro Carlos Velloso.
No entanto, diante das necessidades decorrentes de melhor alocação da força de trabalho no Executivo e Judiciário, bem como do entendimento do STF sobre a matéria, a jurisprudência desta Corte amoldou-se à nova realidade a ser aplicada ao instituto da Redistribuição, a partir dos Acórdãos TCU-Plenário 480/2012 (Relator, Ministro Augusto Sherman) e 1.308/2014 (Relator, Ministro José Jorge) .
Porém, o Tribunal foi claro em estabelecer critérios para a realização da redistribuição, conforme se depreende do subitem 9.3 do Acórdão 1308/2014-TCU-Plenário:
9.3. esclarecer à UFERSA e à UFRN que o procedimento da 'redistribuição por reciprocidade' deve ser adotado em caráter excepcional, devendo ser observados os requisitos do art. 37 da Lei nº 8.112, de 1990, em especial o interesse da Administração, que deve estar devidamente comprovado nos autos do processo administrativo, bem assim, no caso de cargo vago, a inexistência de concurso público em andamento ou em vigência para as especialidades dos cargos interessados na redistribuição, a fim de resguardar os interesses de candidatos aprovados, e no caso de cargo ocupado, a concordância expressa do servidor; (Grifei) 
No voto revisor do Acórdão acima, o Eminente Revisor destacou tanto a necessidade de não se prejudicar os candidatos aprovados em concurso público, bem como a necessidade de se motivar o interesse da Administração nos autos: 
11. Muito embora mantenha minhas convicções no sentido de uma interpretação mais restritiva sobre a aplicabilidade do instituto da redistribuição, manifesto-me de acordo com a proposta do Relator para que este Tribunal siga a linha adotada pelo STF em relação à matéria, adotando-se as precauções necessárias para que a utilização desse instituto, de forma recíproca entre entidades do mesmo Poder, privilegie o interesse da Administração e não prejudique direitos de candidatos aprovados em concursos públicos ou dos servidores públicos envolvidos nas movimentações.
12.	 Nesse ponto, é essencial que os órgãos promotores das redistribuições registrem, em processo administrativo, as razões que fundamentam o interesse da Administração. (Grifei) 
Note-se que as redistribuições somente ocorreram porque houve liberação dos diretores-gerais dos campi de origem dos servidores (Birigui e Trindade) e do diretor-geral do campus que os receberia (Uberaba) , os quais atestaram o suposto interesse da Administração no ato, bem como dos Reitores das instituições envolvidas (IFSP, IFG e IFTM) que deram a aprovação final, pelo que se caracteriza o nexo de causalidade.
1.40. Diante do exposto, nos termos da jurisprudência do TCU (Acórdão 6269/2021-TCU-Primeira Câmara, Relator Min. Benjamin Zymler) e do art. 250, IV, do Regimento Interno do Tribunal (RITCU) , cabe ouvir em audiência os gestores daquela época, responsáveis pelos atos de redistribuição dos servidores aqui apontados, da seguinte forma:
1.41. o então Reitor do IFSP, Sr. Eduardo Antônio Modena, CPF XXX.920.438-XX, e o Diretor-Geral do campus Birigui, Sr. Edmar Cesar Gomes da Silva, CPF XXX.469.018-XX (peça 27, p. 12 e 26) ,  pela redistribuição do Sr. Luciano Tiago Bernardo (Siape 1811669) , sem a comprovação de interesse da Administração, transfigurando o instituto de Redistribuição em Transferência, em afronta ao art. 37, da Lei 8.112/1990.
1.42. o então Reitor do IFG, Sr. Vicente Pereira de Almeida, CPF XXX.130.351-XX, e o Diretor-Geral do campus Trindade, Sr. Júlio Cézar Garcia, CPF XXX.480.171-XX (peça 32, p. 9-10) , pela redistribuição do Sr. Adimilson Araújo da Silva (Siape 1807167) , sem a comprovação de interesse da Administração, transfigurando o instituto de Redistribuição em Transferência, em afronta ao art. 37, da Lei 8.112/1990. 
1.43. o então Reitor do IFTM, Sr. Roberto Gil Rodrigues Almeida, CPF XXX.107.186-XX, e o Diretor-Geral do campus Uberaba, Sr. Rodrigo Afonso Leitão, CPF XXX.618.286-XX  (peça 32, p. 4 e 5) , pelas redistribuições dos Srs. Luciano Tiago Bernardo (Siape 1811669) e Adimilson Araújo da Silva (Siape 1807167) , sem a comprovação de interesse da Administração, transfigurando o instituto de Redistribuição em Transferência, bem como na burla ao concurso público em andamento (Edital 55/2015 - área de Gestão no campus Uberaba) , porquanto as redistribuições prejudicaram a convocação de dois candidatos aprovados na lista de espera, em transgressão ao art. 37, da Lei 8.112/1990 e ao subitem 9.3, do Acórdão 1308/2014-TCU-Plenário.
Justificativas da SGP do Ministério da Economia
A Secretaria de Gestão e Desempenho de Pessoal, como órgão central do SIPEC, pelo art. 37, da Lei 8.112/1990, deve ser ouvida nos casos de redistribuição. Nesse sentido, foi realizada diligência para que o órgão informasse de que forma controla a motivação das redistribuições de cargos realizadas pelos Institutos Federais de Educação, Ciência e Tecnologia, pelas Universidades e pelos órgãos da Administração Direta Federal de modo a controlar se tal procedimento não está sendo utilizado para burlar concurso público em andamento ou para realizar mera Transferência do servidor (peça 15) .
Em resposta (peça 21) , o órgão informou que o Ministro do Planejamento delegou esta competência por meio da Portaria 57, de 14/4/2000, aos Ministros de Estado e aos dirigentes máximos dos órgãos integrantes da Presidência da República.
Segundo o parágrafo único, do art. 3°, dessa norma 'Em se tratando de redistribuição entre órgãos ou entidades vinculadas a um mesmo Ministério, a redistribuição será efetivada pelo respectivo Ministro de Estado.'
O órgão informou também que:
7. No que tange às redistribuições de cargos entre as Instituições Federais de Educação, Ciência e Tecnologia, e as Universidades, o então Ministério do Planejamento, Orçamento e Gestão editou a Portaria nº 79, de 2002, que prevê:
O MINISTRO DE ESTADO DO PLANEJAMENTO, ORÇAMENTO E GESTÃO, no uso de suas atribuições e tendo em vista o disposto no art. 37 da Lei nº 8.112, de 11 de dezembro de 1990, com a redação dada pela Lei nº 9.527, de 10 de dezembro de 1997, o Decreto-Lei nº 200, de 25 de fevereiro de 1967, e, ainda, considerando a necessidade de promover o ajuste de cargos com vistas à descentralização e desburocratização dos processos concernentes à redistribuição de cargos e o alcance da lotação ideal de cada órgão ou entidade, resolve:
Art. 1º Disciplinar os procedimentos relativos à redistribuição de cargos efetivos ocupados ou vagos do Ministério da Educação e das instituições federais de ensino a esse vinculadas, no interesse da Administração.
Art. 2º Fica delegada ao Ministro de Estado da Educação a competência para a prática de atos de redistribuição de cargos efetivos prevista no § 2º do art. 37 da Lei nº 8.112, de 11 de dezembro de 1990: 
I - de cargos ocupados entre as instituições federais de ensino vinculadas ao Ministério da Educação;
II - de cargos vagos entre o Ministério da Educação e as instituições federais de ensino a esse vinculadas.
Art. 3º A redistribuição de cargo ocupado de Professor de 3º Grau ou de Professor de 1º e 2º Graus somente poderá ser efetivada se houver, como contrapartida, a redistribuição de um cargo efetivo idêntico, ocupado ou vago.
Parágrafo Único. O disposto neste artigo não se aplica no caso de redistribuição de cargos efetivos, vagos ou ocupados, destinados à constituição ou à redefinição de quadro de pessoal de instituição federal de ensino.
 (...) 
Análise das justificativas
Analisando o processo de redistribuição do servidor Adimilson Araújo da Silva (peça 32, p. 15-24) , nota-se que o Ministério da Educação se limita a verificar se as instituições envolvidas concordaram com a redistribuição. Com isso, não há qualquer controle do Ministério da Educação se o ato de redistribuição foi realizado com a devida motivação acerca do interesse da Administração.
Percebe-se também que o Ministério do Planejamento à época, como órgão central do SIPEC, delegou a competência que lhe fora conferida por lei, para ganhar em descentralização e desburocratização, mas não regulamentou a matéria e nem vem atualizando suas normas com a evolução da jurisprudência do TCU e Judiciário sobre o tema, de forma que o instituto da redistribuição seja utilizado somente para o ajustamento/redimensionamento da força de trabalho. 
Tal fato abre uma janela enorme para que os órgãos transmudem o instituto da Redistribuição em Transferência, bem como realizem redistribuições com concurso em andamento, burlando o certame e prejudicando candidatos aprovados em lista de espera.
Verificando os Diários Oficiais da União nos dias (4/3 e 20/6/2016) em que foram realizadas as redistribuições tratadas neste processo (peça 46) , observa-se muitas redistribuições, o que, por se tratar de uma figura para se usar excepcionalmente, dá fortes indícios de que esse instituto está sendo usado como Transferência.
As decisões emitidas pelo TCU mostram a preocupação do órgão com a utilização indevida da Redistribuição, a exemplo dos Acórdão 6269/2021-TCU-Primeira Câmara, 5.937/2021-TCU-1ª Câmara, 7.165/2020-TCU-1ª Câmara, 6.547/2020-TCU-1ª Câmara, 6.546/2020-TCU-1ª Câmara, 5.919/2020-TCU-1ª Câmara, 5.914/2020-TCU-1ª Câmara, todos de relatoria do Ministro Benjamin Zymler.
De outro ângulo, verifica-se que o caput do art. 37, da Lei 8.112/1990, determina a 'prévia apreciação do órgão central do SIPEC' da Redistribuição que aconteça no Poder Executivo Federal. Ou seja, o comando legal é no sentido de um parecer vinculativo, sem o qual não pode ocorrer a Redistribuição.
Do texto legal, é possível inferir que o legislador adotou uma política de centralização de recursos humanos no órgão central do Sistema de Pessoal Civil (SIPEC) , e tal opção parece muito razoável tendo em vista a enorme quantidade de órgãos e servidores da Administração.
Isso propicia a padronização de procedimentos, bem como um controle mais efetivo da alocação da força de trabalho, na medida em que o Executivo Federal passa por inúmeras reestruturações com extinção e modificações de órgãos, inclusive, dentro de um mesmo mandato presidencial. 
Nesse contexto a centralização da política de pessoal mostra-se mais eficiente. 
Essa opção legislativa fica evidente quando se verifica as disposições da Lei 8.112/1990. Note-se que o comando legal é sempre no sentido de que o órgão central tenha o controle das movimentações dos servidores do Executivo. 
Observando os artigos 31 e 37, da Lei 8.112/1990, nota-se 
Art. 31.  O órgão Central do Sistema de Pessoal Civil determinará o imediato aproveitamento de servidor em disponibilidade em vaga que vier a ocorrer nos órgãos ou entidades da Administração Pública Federal.
Parágrafo único.  Na hipótese prevista no § 3o do art. 37, o servidor posto em disponibilidade poderá ser mantido sob responsabilidade do órgão central do Sistema de Pessoal Civil da Administração Federal - SIPEC, até o seu adequado aproveitamento em outro órgão ou entidade.   (Parágrafo incluído pela Lei nº 9.527, de 10.12.97) (grifei) 
 (...) 
Art. 37.  Redistribuição é o deslocamento de cargo de provimento efetivo, ocupado ou vago no âmbito do quadro geral de pessoal, para outro órgão ou entidade do mesmo Poder, com prévia apreciação do órgão central do SIPEC, observados os seguintes preceitos:    (Redação dada pela Lei nº 9.527, de 10.12.97) 
I - interesse da administração;    (Incluído pela Lei nº 9.527, de 10.12.97) 
II - equivalência de vencimentos;   (Incluído pela Lei nº 9.527, de 10.12.97) 
III - manutenção da essência das atribuições do cargo;    (Incluído pela Lei nº 9.527, de 10.12.97) 
IV - vinculação entre os graus de responsabilidade e complexidade das atividades;   (Incluído pela Lei nº 9.527, de 10.12.97) 
V - mesmo nível de escolaridade, especialidade ou habilitação profissional;   (Incluído pela Lei nº 9.527, de 10.12.97) 
VI - compatibilidade entre as atribuições do cargo e as finalidades institucionais do órgão ou entidade.   (Incluído pela Lei nº 9.527, de 10.12.97) 
§ 1º  A redistribuição ocorrerá ex officio para ajustamento de lotação e da força de trabalho às necessidades dos serviços, inclusive nos casos de reorganização, extinção ou criação de órgão ou entidade.  (Incluído pela Lei nº 9.527, de 10.12.97) 
§ 2º  A redistribuição de cargos efetivos vagos se dará mediante ato conjunto entre o órgão central do SIPEC e os órgãos e entidades da Administração Pública Federal envolvidos.   (Incluído pela Lei nº 9.527, de 10.12.97) 
§ 3º  Nos casos de reorganização ou extinção de órgão ou entidade, extinto o cargo ou declarada sua desnecessidade no órgão ou entidade, o servidor estável que não for redistribuído será colocado em disponibilidade, até seu aproveitamento na forma dos arts. 30 e 31.    (Parágrafo renumerado e alterado pela Lei nº 9.527, de 10.12.97) 
§ 4º  O servidor que não for redistribuído ou colocado em disponibilidade poderá ser mantido sob responsabilidade do órgão central do SIPEC, e ter exercício provisório, em outro órgão ou entidade, até seu adequado aproveitamento.  (Incluído pela Lei nº 9.527, de 10.12.97) (Grifei) 
O § 2° do art. 37 acima mostra que a Redistribuição de cargos vagos deve ser realizada em ato conjunto com o órgão envolvido e sempre tendo a participação do órgão central do SIPEC. Isso para que o órgão central do SIPEC tenha o controle da alocação dos servidores.
Assim, a 'prévia apreciação' das Redistribuições, prevista no caput do art. 37, tem caráter de parecer vinculativo.
Nesse sentido, percebe-se que a competência para o parecer do órgão central do SIPEC para deferimento da Redistribuição é de sua competência exclusiva, pois sendo o detentor da política de pessoal do Executivo Federal, cabe àquele órgão o gerenciamento das movimentações, bem como a distribuição e balanceamento da força de trabalho. 
E não poderia ser diferente, pois, como responsável pela política de gestão de pessoas, o órgão central tem uma visão holística dos quadros da Administração, podendo fazer o melhor aproveitamento do conjunto de servidores para uma melhor eficiência na prestação do serviço público.
Na resposta colacionada pela Secretaria de Gestão e Desempenho de Pessoal (peça 21, p. 2) o art. 138, Anexo I, do Decreto 9.745/2019 atribuiu a ela a competência para ser o órgão central do SIPEC e muitas outras:
Art. 138. À Secretaria de Gestão e Desempenho de Pessoal compete:
I - formular políticas e diretrizes para o aperfeiçoamento contínuo dos processos de gestão de pessoas no âmbito da administração pública federal, nos aspectos relativos a:
a) planejamento e dimensionamento da força de trabalho, em articulação com a Secretaria Especial de Modernização do Estado da Secretaria-Geral da Presidência da República;
b) recrutamento e seleção;
c) estrutura de cargos, de planos de cargos e de carreiras, em articulação com a Secretaria Especial de Modernização do Estado da Secretaria-Geral da Presidência da República;
d) estrutura remuneratória;
e) desenvolvimento profissional;
f ) gestão operacional de desempenho profissional e ações de incentivos com pactuação de resultados para a administração pública federal direta, autárquica e fundacional;
g) atenção à saúde e à segurança do trabalho;
h) previdência própria e complementar, benefícios e auxílios do servidor;
e i) relações de trabalho no serviço público;
II - atuar como órgão central do Sipec e de seus subsistemas e promover o atendimento e a integração de suas unidades; (Redação dada pelo Decreto nº 10.072, de 2019) 
III - exercer a competência normativa e orientadora em matéria de pessoal civil no âmbito da administração pública federal direta, autárquica e fundacional;
IV - coordenar a alocação e o desenvolvimento de pessoas das carreiras cuja gestão seja designada à Secretaria;
V - acompanhar a elaboração das folhas de pagamento de pessoal no âmbito da administração pública federal direta, autárquica e fundacional, das empresas públicas e das sociedades de economia mista que recebam dotações à conta do Orçamento Geral da União para despesas com pessoal, por meio de controle sistêmico e de administração de cadastro de pessoal;
VI - acompanhar o monitoramento da qualidade da folha de pagamentos dos órgãos do Sipec e, na hipótese de omissão do órgão setorial ou seccional responsável, determinar a regularização de pagamentos incorretos ou indevidos e a correção de erros nas folhas de pagamento de pessoal civil da administração pública federal direta, autárquica e fundacional;
VII - acompanhar a evolução quantitativa e qualitativa da força de trabalho, da remuneração e das despesas de pessoal dos órgãos e das entidades integrantes da administração pública federal direta, autárquica e fundacional;
VIII - assessorar o Ministro de Estado na análise de propostas de criação, transformação ou reestruturação de cargos, carreiras e remunerações dos servidores públicos e dos militares das Forças Armadas, da área de Segurança Pública do Distrito Federal, dos Poderes Legislativo e Judiciário, do Ministério Público da União e da Defensoria Pública da União, em articulação com a Secretaria Especial de Modernização do Estado da Secretaria-Geral da Presidência da República;
IX - gerenciar, consolidar e publicar informações relativas à gestão de pessoas no âmbito do Sipec;
X - promover a interlocução aberta e produtiva quanto às relações de trabalho na administração pública federal direta, autárquica e fundacional;
XI - coordenar a interlocução com entidades representativas dos servidores públicos e, quando necessário, articular-se com os órgãos pertinentes, sobre temas relativos às relações de trabalho, por meio de procedimentos de negociação de termos e condições de trabalho;
XII - coordenar a elaboração de estudos relacionados com gestão de pessoas;
XIII - coordenar as ações destinadas ao atendimento aos órgãos e às entidades do Sipec relacionadas com a prestação de informações sobre o funcionamento e a operacionalização dos sistemas informatizados sob gestão da Secretaria;
XV - orientar, coordenar e integrar ações de capacitação de servidores em competências essenciais nas temáticas relacionadas com a gestão de pessoas no âmbito do Sipec;
XVI - assessorar e fornecer informações técnicas à Advocacia-Geral da União para a defesa da União em temas relacionados com a gestão de pessoas do Sipec;
XVII - sistematizar e divulgar aos órgãos e às entidades integrantes do Sipec as orientações e os pronunciamentos referentes à legislação aplicada à gestão de pessoas no âmbito das competências da Secretaria; (Redação dada pelo Decreto nº 10.072, de 2019) 
XVIII - coordenar as ações relativas aos processos de extinção de órgãos e entidades da administração pública federal direta, autárquica e fundacional quando atribuído por ato normativo de extinção do órgão ou entidade; e (Redação dada pelo Decreto nº 10.072, de 2019) 
XIX - propor, coordenar e apoiar a implementação de planos, programas, projetos e ações estratégicas de inovações, modernização e aperfeiçoamento de gestão de pessoas e do conhecimento. (Incluído pelo Decreto nº 10.072, de 2019) 
Já o art. 13, III, da Lei 9.784/1999 dispõe que as matérias de competência exclusiva dos órgãos federais são indelegáveis.
Art. 13. Não podem ser objeto de delegação:
I - a edição de atos de caráter normativo;
II - a decisão de recursos administrativos;
III - as matérias de competência exclusiva do órgão ou autoridade.
Note-se que os atos de caráter normativo e as matérias de competência exclusiva do órgão também são indelegáveis, o que traz ao órgão central do SIPEC a responsabilidade por agir de forma a aprimorar os processos de trabalho e evitar a confusão e o uso inadequado do instituto da Redistribuição pelos órgãos da administração pública federal, em especial as Instituições Federais de Ensino (IFS) .
Observando-se a amostra dos atos de Redistribuição no DOU dos dias 4/3 e 20/6/2016 (peça 46) , percebe-se um uso indiscriminado deste instituto, o que torna inviável a fiscalização desse tipo de ato, por exigir um dispêndio enorme de ações por parte dos órgãos de controle. 
Entretanto, isso pode ser evitado com uma regulamentação adequada da matéria.
Nesse sentido, cabe determinação para que a Secretaria de Gestão e Desempenho de Pessoal do Ministério da Economia torne sem efeito as Portarias 57/2000 e 79/2002, que delegaram o ato de Redistribuição para os ministros de estado e para as IFS, por contrariarem o art. 37, caput, da Lei 8.112/1990 e art. 13, III, da Lei 9.784/1999, bem como normatize as condições em que pode ser realizada a Redistribuição, tendo em vista o uso indiscriminado deste instituto e porque a questão permeia todos os órgãos federais. 
Para tanto, com a premissa de que a Redistribuição é medida de excepcionalidade, devem ser observadas a jurisprudência do TCU, em especial o Acórdão 1308/2014-TCU-Plenário, a Instrução Normativa 151/2013 do STF, bem como a Resolução 146/2012 do Conselho Nacional de Justiça (CNJ) , destacando-se a necessidade de os órgãos promotores das redistribuições registrarem, em processo administrativo, as razões que fundamentam o interesse da Administração e de ser vedada a redistribuição de cargo vago quando há concurso público em andamento ou vigente para as especialidades dos cargos interessados na redistribuição, e, no caso de cargo ocupado, a concordância expressa do servidor. 
Ademais, levando em conta o alcance e a relevância que envolvem esta denúncia, bem como todos os esclarecimentos já apresentados até aqui pelos envolvidos no ato analisado, permite-se antecipar a proposta de encaminhamento, sugerindo dessa maneira a dispensa do envio das informações preliminares às unidades jurisdicionadas, com fulcro no art. 14, § 2º, da Resolução-TCU 315/2020.
Sobre de pedido de vista do processo, formulado pelo IFTM (peça 28) , cabe destacar que por se tratar de denúncia, o art. 55 da Lei 8.443/1992 prescreve o sigilo do denunciante. Assim, ainda que o requerente seja considerado parte para esse fim, nos termos do art. 12, § 1º, da Portaria-TCU 114/2020, depreende-se que não pode ser fornecido acesso e cópia de peças que venham a identificar o denunciante.
Nessa esteira, propõe-se deferir parcialmente o pedido e estendendo a todos os responsáveis e órgãos envolvidos o acesso aos autos, com exceção das peças 1 e 4, as quais podem identificar o denunciante, com fulcro nos arts. 12, § 1º, e 16, ambos da Portaria-TCU 114/2020.
CONCLUSÃO
Diante dos elementos dos autos, constatou-se que não foi demonstrado pelos órgãos o interesse da Administração nos processos de redistribuição dos dois servidores elencados na instrução, bem como havia concurso público em andamento para as áreas que estes servidores atuavam, em desacordo com o artigo 37, da Lei 8.112/1990 e com a jurisprudência deste Tribunal, pelo que sugere-se a realização de audiência dos responsáveis, por infração a dispositivo legal.
Sugere-se, também, determinação para que a Secretaria de Gestão e Desempenho de Pessoal do Ministério da Economia torne sem efeito as Portarias 57/2000 e 79/2002, que delegaram o ato de Redistribuição para os ministros de estado e para as IFS, por contrariarem o art. 37, caput, da Lei 8.112/1990 e art. 13, III, da Lei 9.784/1999, bem como normatize as condições em que pode ser realizada a Redistribuição, tendo em vista o uso indiscriminado deste instituto e porque a questão permeia todos os órgãos federais.
Para garantia do contraditório e ampla defesa, resguardando o sigilo do denunciante, sugere-se autorizar vistas dos autos aos responsáveis e órgãos envolvidos, com exceção das peças 1 e 4, as quais podem identificar o denunciante.
PROPOSTA DE ENCAMINHAMENTO
Ante o exposto, submetem-se os autos à consideração superior com proposta de:
1.44. conhecer da presente denúncia, porquanto satisfeitos os requisitos de admissibilidade, nos termos dos artigos 235 do Regimento Interno do TCU (RITCU) , e no art. 103, § 1º, da Resolução-TCU 259/2014;
1.45. determinar à Secretaria de Gestão e Desempenho de Pessoal do Ministério da Economia, com fundamento no art. 4°, I, da Resolução-TCU 315, de 2020 e art. 250, II, do RITCU, para que, num prazo de 30 dias, torne sem efeito as Portarias 57/2000 e 79/2002, que delegaram o ato de Redistribuição para os ministros de estado e para as IFS, por contrariarem o art. 37, caput, da Lei 8.112/1990 e art. 13, III, da Lei 9.784/1999, bem como normatize as condições em que pode ser realizada a Redistribuição. Para tanto, com a premissa de que este instituto é medida de excepcionalidade, devem ser observadas a jurisprudência do TCU, em especial o Acórdão 1308/2014-TCU-Plenário, a Instrução Normativa 151/2013 do STF, bem como a Resolução 146/2012 do Conselho Nacional de Justiça (CNJ) , destacando-se a necessidade de os órgãos promotores das redistribuições registrarem, em processo administrativo, as razões que fundamentam o interesse da Administração e de ser vedada a redistribuição de cargo vago quando há concurso público em andamento ou vigente para as especialidades dos cargos interessados na redistribuição, e, no caso de cargo ocupado, a concordância expressa do servidor.
1.46. nos termos da jurisprudência do TCU (Acórdão 6269/2021-TCU-Primeira Câmara, relator Min. Benjamin Zymler) e do art. 250, IV, c/c o art. 234, § 4º, do RITCU, realizar a audiência dos gestores da época, responsáveis pelos atos de redistribuição dos servidores aqui apontados, para que, no prazo de quinze dias, apresentem razões de justificativa pelas irregularidades indicadas, da seguinte forma:
1.46.1. o então Reitor do IFSP, Sr. Eduardo Antônio Modena, CPF XXX.920.438-XX, pela redistribuição do Sr. Luciano Tiago Bernardo (Siape 1811669) , sem a comprovação de interesse da Administração, transfigurando o instituto de Redistribuição em Transferência, em afronta ao art. 37, da Lei 8.112/1990;
1.46.2. o então Diretor-Geral do campus Birigui do IFSP, Sr. Edmar Cesar Gomes da Silva, CPF XXX.469.018-XX (peça 27, p. 12 e 26) , pela redistribuição do Sr. Luciano Tiago Bernardo (Siape 1811669) , sem a comprovação de interesse da Administração, transfigurando o instituto de Redistribuição em Transferência, em afronta ao art. 37, da Lei 8.112/1990;  
1.46.3. o então Reitor do IFG, Sr. Vicente Pereira de Almeida, CPF XXX.130.351-XX, pela redistribuição do Sr. Adimilson Araújo da Silva (Siape 1807167) , sem a comprovação de interesse da Administração, transfigurando o instituto de Redistribuição em Transferência, em afronta ao art. 37, da Lei 8.112/1990;
1.46.4. o então Diretor-Geral do campus Trindade do IFG, Sr. Júlio Cézar Garcia, CPF XXX.480.171-XX (peça 32, p. 9-10) , pela redistribuição do Sr. Adimilson Araújo da Silva (Siape 1807167) , sem a comprovação de interesse da Administração, transfigurando o instituto de Redistribuição em Transferência, em afronta ao art. 37, da Lei 8.112/1990; 
1.46.5. o então Reitor do IFTM, Sr. Roberto Gil Rodrigues Almeida, CPF XXX.107.186-XX, pelas redistribuições dos Srs. Luciano Tiago Bernardo (Siape 1811669) e Adimilson Araújo da Silva (Siape 1807167) , sem a comprovação de interesse da Administração, transfigurando o instituto de Redistribuição em Transferência, bem como na burla ao concurso público em andamento (Edital 55/2015 - área de Gestão no campus Uberaba) , porquanto as redistribuições prejudicaram a convocação de dois candidatos aprovados na lista de espera
1.46.6. o então Diretor-Geral do campus Uberaba do IFTM, Sr. Rodrigo Afonso Leitão, CPF XXX.618.286-XX (peça 32, p. 4 e 5) , pelas redistribuições dos Srs. Luciano Tiago Bernardo (Siape 1811669) e Adimilson Araújo da Silva (Siape 1807167) , sem a comprovação de interesse da Administração, transfigurando o instituto de Redistribuição em Transferência, bem como na burla ao concurso público em andamento (Edital 55/2015 - área de Gestão no campus Uberaba) , porquanto as redistribuições prejudicaram a convocação de dois candidatos aprovados na lista de espera;
1.47. autorizar vista dos autos aos responsáveis e órgãos jurisdicionados envolvidos, com exceção das peças 1 e 4, com fulcro nos arts. 12, § 1º, e 16, ambos da Portaria-TCU 114/2020. 
1.48. informar ao denunciante e ao Instituto Federal de Educação, Ciência e Tecnologia do Triângulo Mineiro (IFTM) , ao Instituto Federal de Educação, Ciência e Tecnologia Goiano (IFG) ,  ao Instituto Federal de Educação, Ciência e Tecnologia de São Paulo (IFSP) e ao Ministério da Economia do acórdão que vier a ser proferido, destacando que o relatório e o voto que fundamentam a deliberação ora encaminhada podem ser acessados por meio do endereço eletrônico www.tcu.gov.br/acordaos."  (grifos no original) .
	É o relatório.

não há.

Não atuou.

DENÚNCIA. SUPOSTA IRREGULARIDADE PELA FALTA DE NOMEAÇÃO DE CANDIDATO APROVADO EM CONCURSO PÚBLICO POR VIOLAÇÃO DA ORDEM DE CLASSIFICAÇÃO EM DECORRÊNCIA DE ATO DE REDISTRIBUIÇÃO POR RECIPROCIDADE DE CARGOS. OITIVAS E DILIGÊNCIAS. RESPOSTAS E DOCUMENTOS TRAZIDOS AOS AUTOS INSUFICIENTES PARA JUSTIFICAR A REDISTRIBUIÇÃO, EM VISTA DA INOBSERVÂNCIA DE NORMAS QUE TRATAM DA MATÉRIA. PORTARIAS QUE DELEGARAM A COMPETÊNCIA PARA APRECIAÇÃO DOS ATOS DE REDISTRIBUIÇÃO EM DISSONÂNCIA COM A LEI. DETERMINAÇÃO PARA QUE O ÓRGÃO ADOTE PROVIDÊNCIAS NO SENTIDO DE ANULAR AS REFERIDAS PORTARIAS. ATOS DE REDISTRIBUIÇÃO EM DISSONÂNCIA COM A LEI E COM A JURISPRUDÊNCIA DO TRIBUNAL. DETERMINAÇÃO PARA QUE O ÓRGÃO ADOTE PROVIDÊNCIAS NO SENTIDO DE ANULAR OS ATOS DE REDISTRIBUIÇÃO ANALISADOS. PROCEDÊNCIA DA DENÚNCIA. AUDIÊNCIAS. DETERMINAÇÃO. CIÊNCIA AOS INTERESSADOS.

DENÚNCIA (DEN)

Secretaria de Fiscalização de Integridade de Atos e Pagamentos de Pessoal e de Benefícios Sociais (Sefip).

.	Trata-se de denúncia de suposta irregularidade pela falta de nomeação de candidato aprovado em concurso público para provimento do cargo de Professor do Magistério do Ensino Básico, Técnico e Tecnológico do Instituto Federal de Educação, Ciência e Tecnologia do Triângulo Mineiro (IFTM) , por violação da ordem de classificação, em virtude da redistribuição de cargos ocupados (peça 1) .
2.	Inicialmente, entendo que a presente Denúncia merece ser conhecida pelo Tribunal, porquanto presentes os requisitos de admissibilidade inerentes à espécie (arts. 235 do Regimento Interno do TCU - RI/TCU -, e 103, § 1º, da Resolução-TCU 259/2014) .
3.	Conforme descrito na instrução elaborada pela Secretaria de Fiscalização de Integridade de Atos e Pagamentos de Pessoal e de Benefícios Sociais (Sefip) , a irregularidade denunciada se deu pelo fato de a direção do IFTM ter transgredido a ordem de classificação do concurso e o entendimento do TCU, eis que durante a vigência do certame realizou duas redistribuições por reciprocidade, recebendo dois cargos ocupados para o campus de Uberaba e cedendo dois cargos vagos para os Institutos Federais de Educação, Ciência e Tecnologia Goiano e de São Paulo (peça 1, p. 90-95) .
4.	Segundo o denunciante, embora o cargo seja único - Professor do Ensino Básico, Técnico e Tecnológico (arts. 106 a 109 da Lei 11.784/2008) -, o concurso foi dividido por áreas e que existem áreas afins que possuem interseção ampla em seu raio de atuação, o que seria uma forma de burlar o princípio da impessoalidade no concurso público, porquanto possibilitaria ao gestor escolher, conforme sua conveniência, quem chamar para assumir o cargo, já que após a posse o servidor poderia ministrar aulas das mesmas disciplinas que os professores de outras áreas de concentração.
5.	Informa, também, que outra forma de burlar o concurso público, permitindo a nomeação de pessoas determinadas, é a convocação de candidato aprovado para determinado campus oriundo da lista de classificados de outros campi, que em seguida seriam realocados por meio de remoção.
II
6.	De fato, os elementos constantes dos autos evidenciam que:
6.1	Em 4/3/2016, foi redistribuído o cargo código 837078, ocupado pelo servidor Adimilson Araújo da Silva (CPF 691.304.936-6, Siape 1807167) , do Instituto Federal de Educação, Ciência e Tecnologia Goiano (IFG) para o IFTM (processo 23199.000803/2015-84, peça 1, p. 92) .
6.2	Referido servidor consta como da área de Administração (peça 5, p. 1) , a qual é apontada pelo denunciante como sendo idêntica à de Gestão por estarem intimamente ligadas, o que o teria permitido ocupar a vaga do candidato aprovado que aguarda nomeação, já que ministraria as mesmas disciplinas deste que seria nomeado.
6.3	Em 20/6/2016, foi redistribuído o cargo código 838495, ocupado pelo servidor Luciano Tiago Bernardo (CPF 181.432.668-50, Siape 1811669) , do Instituto Federal de Educação, Ciência e Tecnologia de São Paulo (IFSP) para o IFTM (processo 23199.000801/2015-95, peça 1, p. 95) .
6.4	Mencionado servidor é da área de concentração de Gestão (peça 5, p. 10) , a qual havia previsão de vagas no concurso em andamento (peça 1, p. 41) . 
III
7.	Ante a possibilidade de uso indevido da redistribuição por reciprocidade para burlar o concurso público ou como meio de transferência, forma de provimento de cargo público prevista no inciso IV do art. 8º da Lei 8.112/1990 (revogado pela Lei 9.527/1997) , considerada inconstitucional pelo Supremo Tribunal Federal (STF) em 19/12/1995, no MS 22.148-8, de relatoria do Ministro Carlos Velloso, a jurisprudência desta Corte de Contas entende que tal instituto deve ser adotado em caráter excepcional e deve atender alguns critérios.
8.	A partir dos Acórdãos 480/2012 (Relator Ministro-Substituto Augusto Sherman) e 1.308/2014 (Relator Ministro José Jorge) , ambos do Plenário do TCU, a jurisprudência do Tribunal deixou patente a preocupação em estabelecer critérios para a realização da redistribuição, conforme se depreende do subitem 9.3 do Acórdão 1308/2014-TCU-Plenário:
9.3. esclarecer à UFERSA e à UFRN que o procedimento da "redistribuição por reciprocidade" deve ser adotado em caráter excepcional, devendo ser observados os requisitos do art. 37 da Lei nº 8.112, de 1990, em especial o interesse da Administração, que deve estar devidamente comprovado nos autos do processo administrativo, bem assim, no caso de cargo vago, a inexistência de concurso público em andamento ou em vigência para as especialidades dos cargos interessados na redistribuição, a fim de resguardar os interesses de candidatos aprovados, e no caso de cargo ocupado, a concordância expressa do servidor; (grifei) . 
9.	Assim, como o caso em questão na presente denúncia demonstrou indício consistente de que houve redistribuição em dissonância com a jurisprudência do TCU, inclusive interferindo no concurso em andamento, a Sefip efetuou diligência aos Institutos Federais envolvidos (IFTM, IFSP e IFG) para que trouxessem os processos administrativos de redistribuição dos dois servidores com as justificativas do interesse da Administração (interesse público) nos eventos e com questionamentos específicos ao IFTM (peças 9, 11-13) .
10.	Tendo em vista que tais redistribuições devem contar com prévia apreciação do órgão central do Sistema de Pessoal Civil da Administração Federal (SIPEC) , consoante o disposto no art. 37 da Lei 8.112/1990, com redação dada pela Lei 9.527/1997, a unidade técnica especializada também ouviu a Secretaria de Gestão e Desempenho de Pessoal (SGP) do Ministério da Economia (peças 9 e 15) .
IV
11.	Após analisar os esclarecimentos e as justificativas apresentados pelos jurisdicionados, bem como examinar os documentos oferecidos em resposta aos ofícios de diligência, consoante exame técnico constante dos itens 21-73 da instrução de peça 47, reproduzida no relatório precedente, a unidade técnica especializada concluiu, in verbis:
74.		Diante dos elementos dos autos, constatou-se que não foi demonstrado pelos órgãos o interesse da Administração nos processos de redistribuição dos dois servidores elencados na instrução, bem como havia concurso público em andamento para as áreas que estes servidores atuavam, em desacordo com o artigo 37 da Lei 8.112/1990 e com a jurisprudência deste Tribunal, pelo que sugere-se a realização de audiência dos responsáveis, por infração a dispositivo legal.
75.		Sugere-se, também, determinação para que a Secretaria de Gestão e Desempenho de Pessoal do Ministério da Economia torne sem efeito as Portarias 57/2000 e 79/2002, que delegaram o ato de Redistribuição para os ministros de estado e para as IFS, por contrariarem o art. 37, caput, da Lei 8.112/1990 e art. 13, III, da Lei 9.784/1999, bem como normatize as condições em que pode ser realizada a Redistribuição, tendo em vista o uso indiscriminado deste instituto e porque a questão permeia todos os órgãos federais.
76.		Para garantia do contraditório e ampla defesa, resguardando o sigilo do denunciante, sugere-se autorizar vistas dos autos aos responsáveis e órgãos envolvidos, com exceção das peças 1 e 4, as quais podem identificar o denunciante.
12.	Com base nessas conclusões, a Sefip propõe conhecer da denúncia e determinar à Secretaria de Gestão e Desempenho de Pessoal do Ministério da Economia (SGP/ME) que, num prazo de 30 dias, torne sem efeito as Portarias 57/2000 e 79/2002, que delegaram o ato de redistribuição para os ministros de estado e para as IFS, bem como normatize as condições em que pode ser realizada a redistribuição.
13.	Destaca a unidade técnica que a premissa para tal determinação é que o instituto de redistribuição é medida de excepcionalidade, devendo ser observadas a jurisprudência do TCU, em especial o Acórdão 1308/2014-TCU-Plenário, a Instrução Normativa 151/2013 do STF, bem como a Resolução 146/2012 do Conselho Nacional de Justiça (CNJ) . Ademais, destaca a necessidade de os órgãos promotores desse instituto registrarem, em processo administrativo, as razões que fundamentam o interesse da Administração e a vedação da redistribuição de cargo vago quando há concurso público em andamento ou vigente para as especialidades dos cargos interessados na redistribuição, e, no caso de cargo ocupado, a concordância expressa do servidor.
14.	A unidade especializada também propõe a audiência dos responsáveis pelos atos de redistribuição dos servidores examinados na presente denúncia e a autorização de vista dos autos aos responsáveis e órgãos jurisdicionados envolvidos, com exceção das peças 1 e 4, com fulcro nos arts. 12, § 1º, e 16, ambos da Portaria-TCU 114/2020.
V
15.	No mérito, em essência, estou de acordo com o posicionamento da unidade técnica especializada, incorporando às minhas razões de decidir as análises, conclusões e proposições constante na instrução transcrita no relatório precedente, acrescidas das considerações que passo a expor acerca de pontos que entendo mais relevantes.
16.	As constatações relatadas pela Sefip são suficientes para alicerçar a adoção das medidas propostas, as quais faço ajustes e adiciono medida no sentido de assinar prazo para que o Ministério da Educação, mediante prévia instauração de processo administrativo, assegurando-se aos interessados o exercício do direito ao contraditório e à ampla defesa, adote as providências necessárias ao exato cumprimento da lei, anulando as Portarias-MS 320, de 02/03/2016, e 1.151, de 16/06/2016, por estarem em desacordo com o art. 37 da Lei 8.112/1990 e com a jurisprudência do TCU.
17.	Segundo o entendimento jurisprudencial desta Corte de Contas, a redistribuição deve observar os requisitos estabelecidos no art. 37 da Lei 8.112/1990, atentando, ainda, para os seguintes aspectos: i) a redistribuição tem como característica e objetivo a movimentação de cargos, não sendo o instituto adequado quando se almeja a movimentação de servidores; ii) por sua natureza, a redistribuição deve ser utilizada em caráter excepcional e sempre no interesse da Administração, o qual deve estar devidamente comprovado nos autos do respectivo processo administrativo; iii) a redistribuição não pode afrontar o princípio constitucional do concurso público e prejudicar o direito de terceiros; e iv) inexistência de concurso público em vigor para as especialidades dos cargos interessados na movimentação, a fim de resguardar interesses de candidatos aprovados.
18.	Nesse mesmo sentido, destaco os seguintes enunciados da jurisprudência selecionada (grifos acrescidos) :
Os requisitos da redistribuição, previstos no art. 37 da Lei 8.112/1990, pressupõem a necessidade de deslocamento de cargos (e não de servidores) para órgão ou entidade do mesmo Poder, com vista ordinariamente ao ajustamento de lotação e da força do trabalho, no interesse da administração e em caráter excepcional. (Acórdão 480/2012-TCU-Plenário, Relator Ministro Substituto Augusto Sherman) ;
É possível a realização de redistribuição, desde que observados os preceitos contidos no art. 37, caput e incisos I a VI, da Lei 8.112/1990, atentando, ainda, para os seguintes aspectos: a redistribuição tem como característica e objetivo a movimentação de cargos, não sendo o instituto adequado quando se almeja a movimentação de servidores; por sua natureza, a redistribuição deve ser utilizada em caráter excepcional e sempre no interesse da Administração, o qual deve estar devidamente comprovado nos autos do respectivo processo administrativo; a redistribuição não pode afrontar o princípio constitucional do concurso público e prejudicar o direito de terceiros, no caso de cargo ocupado, deve haver a concordância expressa do servidor. (Acórdão 1316/2014-TCU-Plenário, Relator Ministro José Jorge) ;
A redistribuição por reciprocidade é admitida em caráter excepcional, desde que observados os requisitos do art. 37 da Lei 8.112/1990 e a restrição quanto à inexistência de concurso público em vigor para a especialidade do cargo envolvido na redistribuição. (Acórdão 3879/2018-TCU-Primeira Câmara, Relator Ministro Vital do Rêgo) ;
A redistribuição por reciprocidade é admitida em caráter excepcional, desde que atendidas as seguintes condições: a) preenchimento dos requisitos do art. 37 da Lei 8.112/1990, em especial o interesse da Administração, que deve estar devidamente comprovado nos autos do processo administrativo; b) inexistência de concurso público em andamento ou em vigência para as especialidades dos cargos interessados na redistribuição, no caso de cargo vago; c) concordância expressa do servidor, no caso de cargo ocupado. (Acórdão 1308/2014-TCU-Plenário, Relator Ministro José Jorge, e Acórdão 5240/2017-TCU-Primeira Câmara, Relator Ministro Benjamin Zymler) ;
Admite-se em situações excepcionais a redistribuição por reciprocidade, quando observados os requisitos do art. 37 da Lei nº 8.112/1990 e a restrição quanto à inexistência de concurso público em vigor para as especialidades dos cargos interessados na redistribuição. (Acórdão 3447/2012-TCU-Plenário, Relator Ministro Valmir Campelo) ;
Admite-se a redistribuição por reciprocidade, observados os requisitos do art. 37 da Lei 8.112/1990 e a restrição quanto à inexistência de concurso público em vigor para as especialidades dos cargos interessados na redistribuição, a fim de resguardar interesses de candidatos aprovados. (Acórdão 2912/2014-TCU-Plenário, Relator Ministro Substituto André, de Carvalho) ;
A redistribuição por reciprocidade se assemelha à transferência, que foi considerada inconstitucional pelo Supremo Tribunal Federal. A redistribuição limita-se às hipóteses de ajustamento de lotação ou da força de trabalho às necessidades do serviço, aplicando-se, exclusivamente, quando presente o imperativo de interesse público. A redistribuição de cargos como contrapartida à remoção de servidores para o preenchimento das lacunas surgidas na lotação do órgão não possui previsão legal e assemelha-se à transferência. A existência de concurso público em vigor impossibilita a redistribuição. (Acórdão 9705/2011-TCU-Primeira Câmara, Relator Ministro Substituto Marcos Bemquerer) ;
É ilegal a redistribuição por reciprocidade, que é uma dissimulação do antigo instituto da transferência, declarado inconstitucional pelo Supremo Tribunal Federal em 19/12/1995 e definitivamente banido do ordenamento jurídico pela Lei 9.527, de 10/12/1997. (Acórdão 1690/2008-TCU-Primeira Câmara, Relator Ministro Valmir Campelo) .
19.	O mencionado art. 37 da Lei 8.112/1990 aponta, em seus incisos, os seguintes preceitos a serem observados (grifos acrescidos) :
Art. 37. Redistribuição é o deslocamento de cargo de provimento efetivo, ocupado ou vago no âmbito do quadro geral de pessoal, para outro órgão ou entidade do mesmo Poder, com prévia apreciação do órgão central do SIPEC, observados os seguintes preceitos:
I - interesse da administração;
II - equivalência de vencimentos;
III - manutenção da essência das atribuições do cargo;
IV - vinculação entre os graus de responsabilidade e complexidade das atividades;
V - mesmo nível de escolaridade, especialidade ou habilitação profissional;
VI - compatibilidade entre as atribuições do cargo e as finalidades institucionais do órgão ou entidade.
20.	Neste ponto, oportuno reproduzir trecho do Voto do Ministro Benjamin Zymler que fundamentou o Acórdão 6269/2021-TCU-Primeira Câmara, que tratou de matéria semelhante ao objeto destes autos (grifos acrescidos) :
12. 	De rigor, a Lei 8.112/1990 não prevê a redistribuição por reciprocidade mas apenas a redistribuição simples, que deveria ser um instrumento para mero ajuste de lotação. Dessa forma, um órgão com excedentes redistribuiria para outro um cargo, vago ou ocupado.
13. 	Por muitos anos este tribunal rechaçou esse tipo de procedimento, no qual é feita a troca de um cargo ocupado por outro vago, já que isso poderia ser um estratagema para burlar a proibição de transferência, forma de provimento de cargo público prevista no inciso IV do art. 8º da Lei 8.112/1990 (revogado pela Lei 9.527/1997) e considerada inconstitucional pelo Supremo Tribunal Federal (STF) em 19/12/1995, no MS 22.148-8.
14. 	Tendo em vista a profusão de práticas administrativas divergentes, seja no âmbito do Poder Executivo (em especial no Ministério da Educação) , do STF, do Superior Tribunal de Justiça e do Conselho Nacional de Justiça (CNJ) - o qual, inclusive, havia editado a Resolução 146/2012 para disciplinar o tema -, e considerando que o objetivo da Corte de Contas era, principalmente, evitar que a redistribuição por reciprocidade fosse utilizada para fins indevidos (ou seja, como transferência) , a jurisprudência desta Corte amoldou-se à nova realidade a partir dos Acórdãos 480/2012 (rel. Valmir Campelo [Rel. Augusto Sherman]) e 1.308/2014 (rel. José Jorge) , ambos do Plenário.
21.	De fato, a preocupação sempre esboçada por este Tribunal em seus julgados foi a de evitar a utilização indevida do instituto da redistribuição como forma de transferência, sob a alcunha de "redistribuição por reciprocidade", nesta hipótese visando atender exclusivamente ao interesse do servidor, e não ao imperativo interesse da administração, característica ínsita daquele primeiro instituto.
22.	Registro que, uma vez que o instituto da redistribuição tem como foco o cargo efetivo e não o servidor, é evidente que o interesse da administração não se confunde com o interesse do administrador ou com o interesse de servidor.
23.	Tendo em vista que em determinadas situações poderá haver confluência de interesses - da Administração, do administrador e do servidor -, imprescindível a demonstração da prevalência do interesse da Administração, a qual tem o dever de justificar, tanto da parte do órgão/entidade que cede o cargo quanto daquele órgão/entidade que recebe, considerando a natureza excepcional do procedimento de redistribuição.
24.	Diante disso, resta averiguar se os dois casos concretos em exame preenchem as exigências elencadas, pois o não cumprimento dessas exigências importa no comprometimento da legalidade dos atos praticados.
V.1
25.	No tocante à redistribuição do servidor Luciano Tiago Bernardo, oriundo do IFSP, em linha com o exame efetuado pela unidade técnica especializada, não vislumbro interesse da Administração que ampare o ato de redistribuição desse servidor, ou seja, o ato em questão ressente-se da devida e necessária demonstração do interesse da administração (art. 37, inciso I, da Lei 8.112/1990) . 
26.	Também não vislumbro interesse da Administração que ampare o ato de redistribuição do servidor Adimilson Araújo da Silva, oriundo do IFG.
27.	Ressalto o fato de o IFSP informar que não localizou na íntegra o Processo 23199.000801/2015-95, referente à redistribuição do servidor Luciano Tiago Bernardo, e que fora localizado apenas parte do processo de solicitação de redistribuição (23429.000225/2015-25) , contendo, no mesmo arquivo, consulta sobre a possibilidade de redistribuição (Processo nº 23429.000201/2015-76) (peça 27, p. 1) . 
28.	Ressalto, também, a informação prestada pelo IFTM de que foi realizada busca desse processo físico (23199.000801/2015-95) e que tal processo não foi identificado nos assentamentos funcionais do mencionado servidor e demais arquivos (peça 30, p. 2) .
29.	Por seu conteúdo esclarecedor, destaco a percuciente análise das justificativas da redistribuição de cada servidor feita pela Sefip, constante dos subitens 38.1 a 38.28 e 39.1 a 39.11 de sua instrução, reproduzida no relatório precedente, à qual aquiesço integralmente, por suficiente ao pleno esclarecimento da matéria. Dessa análise, vale transcrever os seguintes trechos (grifos acrescidos) :
29.1.	Servidor Luciano Tiago Bernardo:
38.9.	Ocorre que houve uma distorção pela IFSP na conclusão colocada pela CLN [Coordenação de Legislação e Normas], pois esta coordenação foi clara no sentido de que, em caso de suspensão do afastamento, o servidor poderia continuar o curso de pós-graduação concomitante com o exercício do cargo, evitando assim as penalidades impostas por lei. Em nenhum momento foi afirmado que o servidor deveria deixar a instituição.
38.10.	Ao contrário, o § 4°, do art. 96-A, da Lei 8.112/1990 é taxativo no sentido de que o servidor tem que continuar no exercício de suas funções para compensar o período de afastamento remunerado, ou seja, deve o servidor prestar a retribuição ao órgão ou instituição que o liberou, sendo que, do contrário, deverá ressarcir esse mesmo órgão ou entidade dos gastos com o seu aperfeiçoamento, nos termos do § 5º do mesmo dispositivo. Isso se justifica porquanto quando a entidade/órgão libera o servidor para determinado curso de pós-graduação, é porque está inserido em seu planejamento estratégico, atendendo ao interesse da Administração e evitando casuísmos e privilégios para atender a interesses pessoais.
38.11.	Por outro lado, note-se que o art. 34, in fine, da Portaria 2.110/2013/IFTM extrapolou os ditames legais, pois elasteceu o § 4°, do art. 96-A, da Lei 8.112/1990, de modo a criar uma possibilidade não prevista em lei, qual seja a de o órgão dispor do servidor.
38.12.	Tal previsão fere tanto o Princípio constitucional da Legalidade, bem como o da Juridicidade, pois acaba por dispor do interesse da Administração depreendido da norma originária para dar lugar a um suposto interesse da Instituição em momento específico, como se este fosse distinto daquele, ou seja, esse dispositivo criou a possibilidade de afastar a lei, mais precisamente o § 4°, do art. 96-A, da Lei 8.112/1990, conforme a conveniência do dirigente do órgão/entidade.
 (...) 
38.15.	Observe-se que o servidor solicitou redistribuição em 22/9/2015 e no dia 30/9 o Diretor-Geral do campus Birigui manifestou sua concordância com o pedido, sob o argumento de que aquele se encontrava afastado para capacitação, bem como o campus Birigui iniciaria em 2016 um curso integrado na área de administração. Adicionou que não havia código de vaga para professor substituto disponível nessa área, mas que com a redistribuição do servidor Luciano seria aberta a possibilidade de nomeação de um professor da lista de espera do concurso público do Edital 534/2014 para o 1º semestre letivo de 2016 (peça 27, p. 12 e 14) .
38.16.	De outro ângulo, a liberação do professor Luciano para realização de doutorado foi feita em outubro de 2014 (peça 27, p. 23) . Ou seja, um ano antes do deferimento da redistribuição a mesma diretoria-geral do campus Birigui liberou o professor para realização de doutorado, com afastamento de suas funções pelo prazo de 4 anos. 
38.17.	Note-se que as decisões da direção-geral do campus Birigui não são compatíveis entre si e não respeitam o interesse da Administração, porque demonstra ausência de programação liberar um servidor para um curso com afastamento de 4 anos, e, no ano seguinte, dizer que necessita do professor porquanto terá início um curso integrado na sua área.
38.18.	Não é plausível que ao final de 2014 a direção-geral já não era conhecedora do curso integrado na área do professor que se iniciaria um ano depois, em janeiro/2016.
38.19.	Admitir tal argumento seria inferir que não houve respeito ao planejamento da entidade e/ou que faltou interesse da Administração no afastamento do servidor. Ou, a contrario sensu, a falta de interesse da Administração está no ato de redistribuição do servidor.
 (...) 
38.24.	Logo, não se pode falar que houve mudança no interesse da Administração porquanto a direção-geral do campus Birigui mudou de ideia, querendo chamar na lista de espera mais professores para a área de gestão/administração.
38.25.	No pedido de redistribuição, o servidor foi bem claro ao elencar os seus motivos de ordem pessoal por ser sua esposa servidora do Tribunal de Justiça de Minas Gerais (TJMG) e que residia em Uberlândia, MG (peça 27, p. 14) .
38.26.	Da análise da documentação, verifica-se que este foi o único interesse envolvido na redistribuição, pois o que o IFSP fez foi se manter indiferente e concordar com a redistribuição pois, para ele, não havia prejuízo com a possibilidade de prover a vaga com outro servidor na lista de espera do concurso. Frise-se que o IFSP não trouxe aos autos a nomeação do candidato da lista de espera, mas tão somente a homologação da tal lista (peça 27, p. 72) .
38.27.	Logo, não se vislumbra interesse da Administração que ampare o ato de redistribuição do servidor, mas tão somente interesse particular deste.
38.28.	Tal fato que, na essência, consistiu na simples ocupação de cargo de idêntica denominação, pertencente ao quadro de entidade de mesmo Poder, transmudou o instituto de Redistribuição em Transferência, o que foi banido de nosso ordenamento jurídico e é rechaçado pela jurisprudência desta Corte de Contas.
29.2.	Servidor Adimilson Araújo da Silva:
39.1.	Por seu turno, o IFTM foi muito sucinto em dizer que o interesse público se encontrava no código de vaga desocupada e na manifestação favorável do diretor do campus que entendeu pela necessidade da ocupação da vaga (peça 30, p. 2) .
39.2.	Da mesma forma, no processo que embasou a redistribuição do servidor, verifica-se que as autoridades responsáveis (Diretores-Gerais dos campi Uberaba e Trindade e os Reitores do IFTM e IFG) por motivar o interesse que daria suporte ao ato de redistribuição, não o fizeram. Ao contrário simplesmente se limitaram a concordar com o pedido de redistribuição realizado pelo servidor (peça 32, p. 4-5, 9-11) .
39.3.	Note-se que o interesse público não se justifica dessa forma, ao contrário, ele deve estampar o benefício que será obtido com determinado ato em prol da sociedade. No caso do ato de redistribuição, como revestido de excepcionalidade, deve haver motivação, com a exposição dos fundamentos fáticos e jurídicos que o amparam, esposando o interesse da Administração para justificá-lo, nos termos do art. 37, da Lei 8.112/1990.
39.4.	Com isso, constata-se que não houve qualquer interesse da Administração que justificasse a redistribuição do servidor, mas tão somente o interesse particular deste, que declarou ser por motivos pessoais (peça 32, p. 3) .
39.5.	Tal fato que, novamente, consistiu na simples ocupação de cargo de idêntica denominação, pertencente ao quadro de entidade de mesmo Poder, transmudou o instituto de Redistribuição em Transferência, o que, como já dito anteriormente, foi suprimido de nosso ordenamento jurídico e é rechaçado pela jurisprudência desta Corte de Contas.
39.6.	No caso dos responsáveis no IFTM, ainda há a questão do concurso público, decorrente do Edital 55/2015, que se encontrava em andamento, onde havia destinação de vaga para a área de Gestão no campus Uberaba e uma lista de aprovados (peça 1, p. 33, 41 e 76) . 
39.7.	Observa-se que o IFSP declara ser o servidor Luciano da área de concentração gestão/administração (peça 27, p. 1) . Já o servidor Adimilson se encontra discriminado no sítio eletrônico do IFTM como sendo da área de concentração administração.
 (...) 
39.10.	Logo, há que se reconhecer que as duas redistribuições afetaram a convocação dos candidatos da lista de espera dos aprovados para a área de gestão do campus Uberaba, interferindo no concurso público em andamento.
39.11.	Esse fato também se choca com o entendimento deste Tribunal, bem como do Supremo Tribunal Federal (STF) .
30.	Com efeito, o interesse da Administração não foi devidamente comprovado nos autos dos processos administrativos que originaram os dois atos de redistribuição em exame nestes autos, em franco desrespeito ao art. 37 da Lei nº 8.112/1990 e ao entendimento jurisprudencial desta Corte de Contas.
31.	De fato, a situação enfrentada nesta denúncia consistiu na simples ocupação de cargo de idêntica denominação, pertencente ao quadro de entidades de mesmo Poder, configurando a transmutação do instituto de redistribuição em transferência, o que, como já dito anteriormente, foi suprimido de nosso ordenamento jurídico e é rechaçado pela jurisprudência desta Corte de Contas.
32.	Além da ausência do interesse da Administração, verifica-se a existência de concurso público, decorrente do Edital 55/2015, que se encontrava em andamento quando da redistribuição dos dois cargos em análise nestes autos, onde havia destinação de uma vaga para a área de Gestão no campus Uberaba e uma lista de 5 candidatos aprovados (peça 1, p. 33, 41, 71 e 76) . Em que pese o referido certame ter previsto apenas uma vaga, foram nomeadas as duas primeiras colocadas, respectivamente em 1/6/2016 e 2/1/2018 (peça 1, p. 86 e 88) .
33.	Dessa forma, constata-se que houve redistribuição em dissonância com o art. 37 da Lei 8.112/1990 e com a jurisprudência do TCU, pois não foram atendidas duas condições para que a redistribuição pudesse ser admitida em caráter excepcional (preenchimento dos requisitos do art. 37 da Lei 8.112/1990, em especial o interesse da Administração, que deve estar devidamente comprovado nos autos do processo administrativo; e inexistência de concurso público em andamento ou em vigência para as especialidades dos cargos interessados na redistribuição, a fim de resguardar interesses de candidatos aprovados) .
34.	Assim, nos termos do art. 250, inciso IV, do Regimento Interno do Tribunal (RI/TCU) , e da jurisprudência do TCU, em especial o Acórdão 6269/2021-TCU-Primeira Câmara, Relator Min. Benjamin Zymler, que determinou a audiência de gestores responsáveis por indícios de irregularidades na redistribuição de servidor, aparentemente não pautada no interesse público, determino à Secretaria de Fiscalização de Integridade de Atos e Pagamentos de Pessoal e de Benefícios Sociais que promova a audiência dos gestores responsáveis pelos atos de redistribuição dos servidores Luciano Tiago Bernardo e Adimilson Araújo da Silva para que, no prazo de 15 (quinze) dias, apresentem razões de justificativa pelas irregularidades apuradas nesta denúncia e indicadas nos subitens 77.3.1 a 77.3.6 da instrução de peça 47, reproduzida no relatório precedente.
35.	Considerando que os órgãos diligenciados informaram que a documentação relativa ao processo de redistribuição do Sr. Luciano Tiago Bernardo não foi localizada (peças 27, p. 1, e peça 33, p. 1) , e que o ato de redistribuição é de competência dos reitores, pois diz respeito à administrar, gerir, coordenar e superintender a instituição, os reitores do IFSP e do IFTM, a época dos fatos, estão sendo ouvidos em audiência para que apresentem razões de justificativas pelo referido ato.
36.	Tendo em vista que tais atos irregulares foram autorizados pelos Secretários Executivo do Ministério da Educação, Substituto, à época dos fatos, determino que a Sefip promova a audiência desses gestores, a seguir identificados, para que apresentem razões de justificativas pelas redistribuições sem a comprovação de interesse da Administração, que deveria estar devidamente comprovado nos autos dos processos administrativos, transfigurando o instituto de redistribuição em transferência, e com burla ao concurso público em andamento (Edital 55/2015 - área de Gestão no campus Uberaba) , prejudicando a convocação de dois candidatos aprovados na lista de espera, em afronta ao art. 37 da Lei 8.112/1990 e à jurisprudência do TCU, uma vez que não foram atendidas duas condições para que a redistribuição pudesse ser admitida em caráter excepcional (interesse da Administração e inexistência de concurso público em andamento ou em vigência para as especialidades dos cargos interessados na redistribuição, a fim de resguardar interesses de candidatos aprovados) :
36.1.	Sr. Wagner Vilas Boas de Souza, Secretário Executivo do Ministério da Educação, Substituto, à época dos fatos, signatário da Portaria nº 320, de 02/03/2016, do Ministério da Educação, que autorizou a redistribuição do Sr. Adimilson Araújo da Silva (peça 46, p. 1-3, e peça 32, p. 22) .
36.2.	Sr. Felipe Sartori Sigollo, Secretário Executivo do Ministério da Educação, Substituto, à época dos fatos, signatário da Portaria nº 1.151, de 16/06/2016, do Ministério da Educação, que autorizou a redistribuição do Sr. Luciano Tiago Bernardo (Siape 1811669) (peça 46, p. 4-8) .
V.2
37.	A Secretaria de Gestão e Desempenho de Pessoal da Secretaria Especial de Desburocratização, Gestão e Governo Digital do Ministério da Economia foi diligenciada para que informasse de que forma controla a motivação das redistribuições de cargos realizadas pelos Institutos Federais de Educação, Ciência e Tecnologia, pelas Universidades e pelos órgãos da Administração Direta Federal de modo a controlar se tal procedimento não está sendo utilizado para burlar concurso público em andamento ou para realizar mera transferência do servidor, bem como para trazer aos autos informações relativas às justificativas apresentadas pelo IFTM para redistribuição dos dois cargos objeto dos presentes autos (peça 15) .
38.	Em resposta à referida diligência, o órgão informou que o Ministro do Planejamento delegou esta competência por meio da Portaria 57, de 14/4/2000, aos Ministros de Estado e aos dirigentes máximos dos órgãos integrantes da Presidência da República. O art. 3º, parágrafo único, desse normativo estabeleceu que: Em se tratando de redistribuição entre órgãos ou entidades vinculadas a um mesmo Ministério, a redistribuição será efetivada pelo respectivo Ministro de Estado.
39.	Quanto às redistribuições de cargos entre as Instituições Federais de Educação, Ciência e Tecnologia, e as Universidades, informou que o então Ministério do Planejamento, Orçamento e Gestão editou a Portaria nº 79, de 28/2/2002, que delegou ao Ministro de Estado da Educação a competência para a prática de atos de redistribuição de cargos efetivos ocupados ou vagos do Ministério da Educação e das instituições federais de ensino a esse vinculadas prevista no § 2º do art. 37 da Lei nº 8.112.
40.	Ao analisar os elementos constantes dos presentes autos, lembrando que o IFSP informou que não localizou na íntegra o Processo 23199.000801/2015-95, referente à redistribuição do servidor Luciano Tiago Bernardo, constato que o Ministério da Educação não fez qualquer controle se o ato de redistribuição do servidor Adimilson Araújo da Silva foi realizado com a devida motivação acerca do interesse da Administração, o qual deveria estar devidamente comprovado nos autos do processo administrativo. Referido ministério se limitou a verificar se as instituições envolvidas concordaram com tal ato (peça 32, p. 15-24) . 
41.	Constato, também, que não há qualquer análise de que as redistribuições objeto desta denúncia não afrontaram o princípio constitucional do concurso público e não prejudicaram o direito de terceiros, ou seja, não consta dos autos dos processos de redistribuições qualquer exame acerca da existência de concurso público em andamento ou em vigência para as especialidades dos cargos interessados nas redistribuições.
42.	De fato, para que ocorra a instituto da redistribuição, além de observados os preceitos constantes dos incisos I a VI do art. 37 da Lei 8.112/1990, o caput de referido artigo determina a prévia apreciação de ato de redistribuição no âmbito do quadro geral de pessoal, para outro órgão ou entidade do mesmo Poder, pelo órgão central do Sistema de Pessoal Civil da Administração Federal (SIPEC) .
43.	Conforme bem observado pela unidade instrutora, infere-se, do referido artigo legal, que o legislador adotou uma política de centralização de recursos humanos no órgão central do SIPEC, a qual propicia a padronização de procedimentos e um controle mais efetivo da alocação da força de trabalho. Tendo em vista a enorme quantidade de órgãos e servidores da Administração, a opção por tal centralização parece razoável e, nesse contexto, mostra-se mais eficiente.
44.	Tal opção legislativa está sedimentada em diversos comandos da Lei 8.112/1990, que dispõem no sentido de que o mencionado órgão central tenha o controle das movimentações dos servidores do Executivo. Por elucidativo, transcrevo a seguir alguns desses comando (grifei) :
Art. 31.  O órgão Central do Sistema de Pessoal Civil determinará o imediato aproveitamento de servidor em disponibilidade em vaga que vier a ocorrer nos órgãos ou entidades da Administração Pública Federal.
Parágrafo único.  Na hipótese prevista no § 3º do art. 37, o servidor posto em disponibilidade poderá ser mantido sob responsabilidade do órgão central do Sistema de Pessoal Civil da Administração Federal - SIPEC, até o seu adequado aproveitamento em outro órgão ou entidade.   (Parágrafo incluído pela Lei nº 9.527, de 10.12.97) 
 (...) 
Art. 37.  Redistribuição é o deslocamento de cargo de provimento efetivo, ocupado ou vago no âmbito do quadro geral de pessoal, para outro órgão ou entidade do mesmo Poder, com prévia apreciação do órgão central do SIPEC, observados os seguintes preceitos:    (Redação dada pela Lei nº 9.527, de 10.12.97) 
 (...) 
§ 2º  A redistribuição de cargos efetivos vagos se dará mediante ato conjunto entre o órgão central do SIPEC e os órgãos e entidades da Administração Pública Federal envolvidos.   (Incluído pela Lei nº 9.527, de 10.12.97) 
 (...) 
§ 4º  O servidor que não for redistribuído ou colocado em disponibilidade poderá ser mantido sob responsabilidade do órgão central do SIPEC, e ter exercício provisório, em outro órgão ou entidade, até seu adequado aproveitamento.  (Incluído pela Lei nº 9.527, de 10.12.97) 
45.	Nesse sentido, percebe-se que a competência para a apreciação dos atos de redistribuição de cargos efetivos prevista no § 2º do art. 37 da Lei 8.112/1990 é do órgão central do SIPEC e é de sua competência exclusiva, pois sendo o detentor da política de pessoal do Executivo Federal, cabe àquele órgão o gerenciamento das movimentações, bem como a distribuição e balanceamento da força de trabalho. Percebe-se, também, que o comando legal é no sentido de um parecer vinculativo, sem o qual não pode ocorrer a redistribuição.
46.	Ademais, como órgão central do SIPEC e responsável pela política de gestão de pessoas, a Secretaria de Gestão e Desempenho de Pessoal tem uma visão completa dos quadros da Administração, podendo fazer melhor aproveitamento do conjunto de servidores para uma melhor eficiência na prestação do serviço público.
47.	De fato, o art. 138 do Anexo I do Decreto 9.745/2019 atribui diversas competências à mencionada secretaria, entre as quais destaco (grifei) :
Art. 138. À Secretaria de Gestão e Desempenho de Pessoal compete:
I - formular políticas e diretrizes para o aperfeiçoamento contínuo dos processos de gestão de pessoas no âmbito da administração pública federal, nos aspectos relativos a:
a) planejamento e dimensionamento da força de trabalho, em articulação com a Secretaria Especial de Modernização do Estado da Secretaria-Geral da Presidência da República;
 (...) 
II - atuar como órgão central do Sipec e de seus subsistemas e promover o atendimento e a integração de suas unidades; (Redação dada pelo Decreto nº 10.072, de 2019) 
III - exercer a competência normativa e orientadora em matéria de pessoal civil no âmbito da administração pública federal direta, autárquica e fundacional;
IV - coordenar a alocação e o desenvolvimento de pessoas das carreiras cuja gestão seja designada à Secretaria;
 (...) 
VII - acompanhar a evolução quantitativa e qualitativa da força de trabalho, da remuneração e das despesas de pessoal dos órgãos e das entidades integrantes da administração pública federal direta, autárquica e fundacional;
VIII - assessorar o Ministro de Estado na análise de propostas de criação, transformação ou reestruturação de cargos, carreiras e remunerações dos servidores públicos e dos militares das Forças Armadas, da área de Segurança Pública do Distrito Federal, dos Poderes Legislativo e Judiciário, do Ministério Público da União e da Defensoria Pública da União, em articulação com a Secretaria Especial de Modernização do Estado da Secretaria-Geral da Presidência da República;
IX - gerenciar, consolidar e publicar informações relativas à gestão de pessoas no âmbito do Sipec;
 (...) 
XVII - sistematizar e divulgar aos órgãos e às entidades integrantes do Sipec as orientações e os pronunciamentos referentes à legislação aplicada à gestão de pessoas no âmbito das competências da Secretaria; (Redação dada pelo Decreto nº 10.072, de 2019) 
48.	Por outro lado, o art. 13 da Lei 9.784/1999, que regula o processo administrativo no âmbito da Administração Pública Federal, estabelece que a edição de atos de caráter normativo e as matérias de competência exclusiva dos órgãos ou autoridades federais não podem ser objeto de delegação.
49.	Assim, sendo indelegáveis tais questões, cabe ao SIPEC a responsabilidade por agir de forma a aprimorar os processos de trabalho e evitar a confusão e o uso inadequado do instituto da redistribuição pelos órgãos da Administração Pública Federal, em especial as Instituições Federais de Ensino (IFS) .
50.	Conforme registrado pela Sefip, à época dos fatos, o Ministério do Planejamento à época, como órgão central do SIPEC, delegou a competência que lhe fora atribuída pelo art. 37 da Lei 8.112/1990, mas não regulamentou a matéria e nem atualizou suas normas com relação à evolução da jurisprudência do TCU e do Judiciário sobre o tema, de forma que o instituto da redistribuição seja utilizado somente para o ajustamento e/ou redimensionamento da força de trabalho.
51.	Diante disso, percebe-se uma janela para que os órgãos transmudem o instituto da redistribuição em transferência, bem como realizem redistribuições com concurso público em andamento, burlando o certame e prejudicando candidatos aprovados em lista de espera.
52.	Os extratos do Diário Oficial da União dos dias 4/3 e 20/6/2016, constantes à peça 46, evidenciam que foram realizadas várias redistribuições, detalhadas a seguir, o que, por se tratar de uma figura para se usar excepcionalmente, dá fortes indícios de que tal instituto está sendo usado como transferência.
52.1.	Dia 4/3/2017, 29 atos de redistribuição, consoante Portarias nº s 310 a 338, de 2/3/2016, da Secretaria Executiva do Ministério da Educação - SE/ME (peça 46, p. 1-3) ;
52.2.	Dia 20/6/2016, 50 atos de redistribuição, consoante Portarias nº s 1.123 a 1.151, 1.153 a 1.156, 1.158 a 1.170, de 16/6/2016 da SE/ME (peça 46, p. 4-7) ;
52.3.	Dia 20/6/2016, 18 atos de redistribuição, consoante Portarias nº s 1.177 a 1.194, de 17/6/2016 da SE/ME (peça 46, p. 8-9) .
53.	Nesse sentido, em linha com o entendimento da unidade técnica especializada, considero que uma regulamentação adequada da matéria por parte da Secretaria de Gestão e Desempenho de Pessoal do Ministério da Economia poderá evitar o uso indiscriminado do instituto de redistribuição.
54.	Assim, considerando a competência atribuída à Secretaria de Gestão e Desempenho de Pessoal do Ministério da Economia (órgão central do SIPEC e responsável pela política de gestão de pessoas) , em especial o art. 138, inciso III, do Anexo I do Decreto 9.745/2019, uma vez que a questão em exame abrange os órgãos federais e tendo em vista os fortes indícios de que o instituto de redistribuição está sendo usado como transferência, bem como o próprio uso indiscriminado desse instituto, entendo que a situação se enquadra na excepcionalidade prevista no inciso III do § 3º do art. 7º da Resolução-TCU 315/2020. Dessa forma, cabe expedir determinação à referida Secretaria do Ministério da Economia para que normatize as condições em que pode ser realizada a redistribuição e, mais ainda, que oriente seus jurisdicionados sobre a matéria.
55.	Para tanto, considerar como premissa que o instituto da redistribuição é medida de excepcionalidade e a jurisprudência do TCU (Acórdão 1308/2014-TCU-Plenário) , em especial: i) a necessidade de os órgãos promotores das redistribuições registrarem, em processo administrativo, as razões que fundamentam o interesse da Administração; ii) a vedação a redistribuição de cargo vago quando há concurso público em andamento ou vigente para as especialidades dos cargos interessados na redistribuição; e iii) no caso de cargo ocupado, a concordância expressa do servidor, bem como observando a Instrução Normativa 151/2013 do Supremo Tribunal Federal (STF) , e a Resolução 146/2012 do Conselho Nacional de Justiça (CNJ) .
56.	Ressalto que a simples manifestação expressa dos órgãos permitindo a redistribuição não é suficiente para caracterizar o interesse da Administração. Entendo necessário o registro, em cada caso, das razões que fundamentam o interesse da Administração.
57.	Por se amoldar à presente situação, peço vênias para colacionar pequeno excerto do Voto Revisor proferido pelo eminente Ministro Substituto Augusto Sherman quando da prolação do Acórdão 1308/2014-TCU-Plenário, da relatoria do Ministro José Jorge, in verbis:
14.		Essa previsão, ainda que de forma genérica, consta do art. 2º, § 1º, da Resolução CNJ 146/2012 e do art. 3º da Instrução Normativa STF 151/2013, conforme transcrição constante do item 8 acima. Essas normas ainda trouxeram outros dispositivos limitando os casos de redistribuição por reciprocidade:
		a) impedimento à redistribuição de cargo vago quando houver concurso público em andamento ou vigente (art. 5º da Resolução CNJ 146/2012 e art. 4º da IN STF 151/2013) ;
		b) exigência, para redistribuição de cargo ocupado, que o servidor: 
		b.1) esteja no cargo há no mínimo 36 meses (art. 6º da Resolução CNJ 146/2012) ; 
		b.2) não esteja respondendo a sindicância ou processo administrativo e não esteja cumprindo penalidade administrativa (art. 6º da Resolução CNJ 146/2012 e art. 5º da IN STF 151/2013) ;
		b.3) não esteja em gozo de licença ou afastamento (art. 5º da IN STF 151/2013) 
		c) impedimento à redistribuição de cargo que já houver sido redistribuído há menos de 3 anos (art. 6º, parágrafo único, da Resolução CNJ 146/2012) ou de 5 anos (art. 5º, parágrafo único, da IN STF 151/2013) ; 
	d) impedimento à utilização da redistribuição como pena disciplinar ou para atender interesse exclusivamente pessoal do servidor (art. 10 da Resolução CNJ 146/2012 e art. 9º da IN STF 151/2013) . 
15	.	Essas disposições demonstram a cautela do CNJ e do STF com o objetivo de coibir o uso abusivo das redistribuições de cargos. 
16.		Além dessas medidas, entendo ser clara a necessidade do registro da concordância do servidor público ocupante de cargo a ser redistribuído, como forma de evitar arbitrariedades (na mesma linha da medida constante da alínea "d" acima) .
17.		E acima de tudo, conforme já exposto antes, vislumbro que a medida mais eficiente para evitar abusos é a obrigatoriedade de demonstração, nos autos do processo administrativo, das razões que fundamentam o interesse da Administração.
58.	Ademais, uma vez que o caput do art. 37 da Lei 8.112/1990 atribuiu ao órgão central do Sistema de Pessoal Civil da Administração Federal (SIPEC) a competência para a prática de atos de redistribuição de cargos efetivos prevista no § 2º do referido artigo e que o art. 13, inciso III, da Lei 9.784/1999 estabelece que as matérias de competência exclusiva dos órgãos ou autoridades federais não podem ser objeto de delegação, a edição das Portarias Ministério do Planejamento nº 57, de 14/4/2000, e nº 79, de 28/2/2002, as quais tiveram como objeto a delegação de competência para a prática de tais atos, ocorreu em dissonância com os mencionados artigos.
59.	Dessa forma, verificada ilegalidade na edição das Portarias Ministério do Planejamento nº 57, de 14/4/2000, e nº 79, de 28/2/2002, com fundamento no art. 71, inciso IX, da Constituição Federal de 1988, c/c art. 45 da Lei 8.443/1992, c/c art. 251 do Regimento Interno do TCU, incumbe assinar prazo de 15 (quinze) dias para que a Secretaria de Gestão e Desempenho de Pessoal da Secretaria Especial de Desburocratização, Gestão e Governo Digital do Ministério da Economia adote as providências necessárias ao exato cumprimento da lei, anulando as referidas portarias por estarem em desacordo com os arts. 37, caput, da Lei 8.112/1990, e 13, inciso III, da Lei 9.784/1999.
VI
60.	No tocante aos próprios atos de redistribuição questionados na presente denúncia, entendo que os elementos constantes dos autos já são suficientes para configurar o descumprimento do artigo 37 da Lei 8.112/1990 e a jurisprudência deste Tribunal (Acórdão 480/2012-TCU-Plenário, Relator Ministro Substituto Augusto Sherman; 3.447/2012-Plenário, Relator Ministro Valmir Campelo; 1.308/2014-Plenário, Relator Ministro José Jorge; 1.316/2014-Plenário, Relator Ministro José Jorge; 2.912/2014-Plenário, Relator Ministro Substituto André Luís de Carvalho; 5.240/2017-Primeira Câmara, Relator Ministro Benjamin Zymler; e 3.879/2018-Primeira Câmara, Relator Ministro Vital do Rêgo) .
61.	De fato, verificou-se ilegalidade nos atos de redistribuição dos servidores Adimilson Araújo da Silva (Siape 1807167) , oriundo do IFG (Portaria nº 320, de 02/03/2016, do Ministério da Educação, peça 46, p. 2) , e Luciano Tiago Bernardo (Siape 1811669) , oriundo do IFSP (Portaria nº 1.151, de 16/06/2016, do Ministério da Educação, peça 46, p. 6) , pois tais redistribuições ocorreram em dissonância com o art. 37 da Lei 8.112/1990 e com a jurisprudência do TCU, uma vez que não foram atendidas duas condições para que a redistribuição pudesse ser admitida em caráter excepcional (preenchimento dos requisitos estabelecido no referido artigo, em especial o interesse da Administração, que deveria estar devidamente comprovado nos autos dos processos administrativos; e inexistência de concurso público em andamento ou em vigência para as especialidades dos cargos interessados na redistribuição, a fim de resguardar interesses de candidatos aprovados) .
62.	Assim, verificada ilegalidade nos referidos atos, com fundamento no art. 71, inciso IX, da Constituição Federal de 1988, c/c art. 45 da Lei 8.443/1992, incumbe assinar prazo de 30 (trinta) dias para que o Ministério da Educação, mediante prévia instauração de processo administrativo, assegurando-se aos interessados o exercício do direito ao contraditório e à ampla defesa, adote as providências necessárias ao exato cumprimento da lei, anulando as Portarias-MS 320, de 02/03/2016, e 1.151, de 16/06/2016, por estarem em desacordo com o art. 37 da Lei 8.112/1990 e com a jurisprudência do TCU, uma vez que não foram atendidas duas condições para que a redistribuição pudesse ser admitida em caráter excepcional (preenchimento dos requisitos estabelecido no referido artigo, em especial o interesse da Administração, que deveria estar devidamente comprovado nos autos dos processos administrativos; e inexistência de concurso público em andamento ou em vigência para as especialidades dos cargos interessados na redistribuição, a fim de resguardar interesses de candidatos aprovados) .
63.	Reforço o entendimento que alicerça a proposta acima registrando que o TCU decidiu no mesmo sentido ao apreciar o ato de redistribuição de servidora do Tribunal Regional Eleitoral de São Paulo para o Tribunal Regional do Trabalho 23ª Região, por meio do Acórdão 1536/2019-TCU-Plenário, de relatoria do Exmo. Ministro Raimundo Carreiro. Naquela assentada, esta Corte de Contas determinou a anulação do ato de redistribuição da servidora, porquanto não houve interesse da administração. Observe-se excerto do Voto do Exmo Relator:
27.		Diante da acurada análise empreendida pela Unidade Técnica e das ponderadas considerações trazidas à baila que tiveram por base os elementos que foram apresentados nas oitivas, e tendo em conta que não restou caracterizado a prevalência do interesse público sobre o particular, acolho os exames efetuados como minhas razões de decidir, e expresso, portanto, concordância com a proposta de encaminhamento no sentido de que deva ser endereçada determinação ao TRT da 23ª Região e ao TRE/SP para que adotem as providências necessárias à anulação da Portaria TRE/SP 244/2015, que promoveu a redistribuição do cargo efetivo de Analista Judiciário - Área Administrativa, ocupado pela Sra. Helena Azevedo Barros Periotto, do quadro de pessoal do TRE/SP para o TRT da 23ª Região, e do Ato TRT/DG/GP 249/2015, por meio do qual a Corte Trabalhista enviou, em reciprocidade, o cargo de Analista Judiciário - Área Judiciária para o TRE/SP. (grifei) 
64.	Pesquisa realizada em 17/02/2022 nos sistemas desta Corte de Contas evidenciou que os atos de admissão inicial dos servidores Adimilson Araújo da Silva e Luciano Tiago Bernardo já foram apreciados pelo Tribunal e considerados legais (processos TC -Processo 010.413/2012-0, Acórdão 3752/2012-TCU-Segunda Câmara, e TC Processo 042.298/2012-1, Acórdão 9079/2012-TCU-Segunda Câmara, respectivamente) .
65.	Tendo em vista que a referida pesquisa não identificou a apreciação dos atos de admissão dos mencionados servidores decorrentes das redistribuições em exame nestes autos, cabe determinação para que a Sefip verifique tais atos, adotando as providências cabíveis.
VII
66.	Noutro giro, quanto ao pedido de vista do processo formulado pelo IFTM (peça 28) , por se tratar de denúncia, o art. 55 da Lei 8.443/1992 prescreve o sigilo do denunciante. Assim, com fulcro nos arts. 55 da Lei 8.443/1992, e 12, § 1º, e 16 da Portaria-TCU 114/2020, defiro parcialmente o pedido e autorizo o acesso aos presentes autos, com exceção das peças 1 e 4, as quais podem identificar o denunciante.
67.	Autorizo, também, que os demais responsáveis e órgãos envolvidos tenham acesso aos autos, com exceção das peças 1 e 4.
VIII
68.	Nesse contexto, diante da acurada análise empreendida pela unidade técnica especializada e das considerações constante deste Voto, as quais tiveram por base os elementos constantes da denúncia e os que foram apresentados pelos órgãos diligenciados nestes autos, a presente denúncia deve ser conhecida e, no mérito, considerada procedente, os gestores responsáveis pelos atos de redistribuição examinados nestes autos ouvidos em audiência, nos termos do subitem 77.3 da instrução da Sefip de peça 47, acrescido das complementações constantes deste Voto (item 36) , bem como realizadas determinações e assinado prazo para que os órgãos adotem providências, consoante os itens 59, 62 e 65 deste Voto. 
69.	Por último, considerando o alcance e a relevância que envolvem a presente denúncia, bem como todos os esclarecimentos já apresentados até aqui pelos envolvidos no ato analisado, com fulcro no art. 14, § 2º, da Resolução-TCU 315/2020, dispensa-se o envio das informações preliminares às unidades jurisdicionadas.
	Com essas considerações, manifesto-me por que o Tribunal adote o Acórdão que ora submeto à elevada apreciação deste Colegiado.
TCU, Sala das Sessões Ministro Luciano Brandão Alves de Souza, em 25 de maio de 2022.
Ministro JOÃO AUGUSTO RIBEIRO NARDES 
Relator